ACORDAO-COMPLETO-2419611

ACÓRDÃO 8900/2020 ATA 29/2020 - SEGUNDA CÂMARA

VISTO, relatado e discutido este processo de tomada de contas especial instaurada pelo Ministério da Cultura (MinC) - extinto em janeiro de 2019 - contra a Fundação José Sarney, José Carlos Sousa Silva e Fernando Nelmásio Silva Belfort ante a impugnação parcial das despesas afetas aos recursos captados, sob a forma de mecenato, para realização do projeto "Preservação e Recuperação dos Acervos Bibliográfico e Museológico da Fundação José Sarney" (Pronac 05-2866) , segundo as disposições constantes da Lei 8.313/1991 (Lei de Incentivo à Cultura ou Lei Rouanet) .
ACORDAM os ministros do Tribunal de Contas da União, reunidos em sessão da 2ª Câmara, ante as razões expostas pelo redator, e com fundamento nos arts. 1º, inciso I, 12, § 3º, 16, inciso III, alínea "c", 19, 23, inciso III, 26, 28, inciso II, e 57 da Lei 8.443/1992 c/c os arts. 202, § 6º, 214, inciso III, 217 e 275 do Regimento Interno, em:
9.1 excluir a Fundação José Sarney (CNPJ 35.101.500/0001-02) , extinta em 12/12/2011, do rol de responsáveis neste processo;
9.2. julgar irregulares as contas de José Carlos Sousa Silva e de Fernando Nelmásio Silva Belfort e condená-los, solidariamente, ao recolhimento aos cofres do Fundo Nacional de Cultura das quantias abaixo relacionadas, atualizadas monetariamente e acrescidas de juros de mora calculados a partir das datas indicadas até a data do pagamento:
	Valor (R$) 
	Data
	Tipo
	Origem do débito

	477,92
	22/5/2006
	D
	Itens não aprovados pelo MinC

	2.135,87
	12/5/2006
	D
	
	1.960,00
	10/11/2006
	D
	
	300,00
	22/10/2007
	D
	
	300,00
	7/8/2006
	D
	Pagamentos sem documento fiscal correspondente

	46.129,05
	31/10/2007
	D
	Recibos sem a identificação do mês de competência em que o serviço foi prestado

	4.368,00
	1º/11/2007
	D
	
	1.744,00
	23/9/2008
	D
	Pagamentos superiores ao aprovado nas respectivas rubricas

	1.920,00
	23/9/2008
	D
	
	7.600,00
	6/12/2006
	D
	
	7.200,00
	19/12/2006
	D
	
	7.200,00
	5/2/2007
	D
	
	7.200,00
	27/3/2007
	D
	
	6.500,00
	5/12/2007
	D
	
	4.800,00
	11/12/2008
	D
	
	332,50
	9/4/2007
	D
	
	1.921,00
	4/5/2007
	D
	
	207,19
	6/7/2007
	D
	
	592,00
	8/11/2007
	D
	
	10.198,90
	7/4/2006
	D
	
	1.559,20
	7/4/2006
	D
	
	500,00
	22/5/2006
	D
	
	2.139,00
	5/6/2006
	D
	
	3.800,00
	30/11/2007
	D
	
	2.980,00
	26/5/2006
	D
	
	3.966,20
	16/6/2006
	D
	
	3.280,00
	8/8/2009
	D
	
	8.865,70
	26/6/2006
	D
	
	42.621,50
	21/11/2006
	D
	
	345,00
	9/2/2007
	D
	
	4.820,00
	20/3/2007
	D
	
	5.525,00
	31/5/2007
	D
	
	1.672,80
	16/11/2007
	D
	
	6.242,50
	13/11/2007
	D
	
	860,00
	19/12/2008
	D
	
	9.776,88
	10/7/2006
	D
	
	14.108,61
	11/8/2006
	D
	
	14.377,90
	31/8/2006
	D
	
	14.556,10
	28/10/2008
	D
	
	2.000,00
	6/9/2006
	D
	
	2.200,00
	29/9/2006
	D
	
	2.200,00
	17/11/2006
	D
	
	2.200,00
	1º/12/2006
	D
	
	2.200,00
	5/1/2007
	D
	
	2.200,00
	1º/2/2007
	D
	
	2.200,00
	2/3/2007
	D
	
	2.200,00
	3/4/2007
	D
	
	2.200,00
	25/4/2007
	D
	
	2.200,00
	29/5/2007
	D
	
	2.200,00
	18/10/2007
	D
	
	8.800,00
	7/12/2007
	D
	
	152,00
	31/10/2007
	D
	
	420,00
	31/10/2007
	D
	
	420,00
	31/10/2007
	D
	
	420,00
	31/10/2007
	D
	
	1.260,00
	1º/11/2007
	D
	
	1.260,00
	1º/11/2007
	D
	
	1.260,00
	1º/11/2007
	D
	
	1.260,00
	1º/11/2007
	D
	
	1.680,00
	24/9/2008
	D
	
	1.680,00
	25/9/2008
	D
	
	1.680,00
	25/9/2008
	D
	
	1.680,00
	29/9/2008
	D
	
	1.680,00
	29/9/2008
	D
	
	1.680,00
	20/10/2008
	D
	
	1.680,00
	20/10/2008
	D
	
	1.680,00
	21/10/2008
	D
	
	11.360,68
	5/2/2007
	D
	
	806,25
	1º/3/2007
	D
	
	3.100,00
	30/12/2008
	D
	
	2.418,00
	2/6/2006
	D
	Gastos sem a devida comprovação de pagamento de INSS e correlação de empregados que compõem a GPS

	1.240,00
	21/6/2006
	D
	
	2.988,17
	21/6/2006
	D
	
	3.301,50
	3/7/2006
	D
	
	3.329,40
	2/10/2006
	D
	
	3.329,40
	1º/11/2006
	D
	
	3.329,40
	1º/12/2006
	D
	
	3.329,40
	2/1/2007
	D
	
	3.329,40
	1º/2/2007
	D
	
	3.329,40
	1º/3/2007
	D
	
	3.329,40
	3/4/2007
	D
	
	1.041,60
	23/4/2007
	D
	
	3.329,40
	25/4/2007
	D
	
	930,00
	31/5/2007
	D
	
	2.461,40
	5/11/2007
	D
	
	7.108,30
	12/11/2007
	D
	
	2.759,00
	3/12/2007
	D
	
	12.400,00
	30/9/2008
	D
	
	1.975,32
	26/9/2008
	D
	
	174,22
	5/9/2006
	D
	
	164,67
	20/6/2006
	D
	
	268,93
	20/6/2006
	D
	
	2.148,62
	29/7/2009
	C
	
	5,00
	7/12/2006
	D
	Cheque com valor superior ao correspondente documento fiscal

	45,68
	30/7/2009
	D
	Ausência de documento fiscal correspondente e ausência de preenchimento na relação de pagamentos

	100.037,48
	16/1/2006
	D
	Inconformidades encontradas nas despesas de agenciamento do projeto

	2.200,00
	11/4/2006
	D
	Pagamentos sem a correspondente contraprestação dos serviços

	2.200,00
	17/5/2006
	D
	
	2.200,00
	7/6/2006
	D
	
	2.000,00
	7/6/2006
	D
	
	2.000,00
	5/7/2006
	D
	
	2.200,00
	5/7/2006
	D
	
	2.200,00
	7/8/2006
	D
	
	2.000,00
	7/8/2006
	D
	
	2.200,00
	5/9/2006
	D
	
	2.000,00
	5/9/2006
	D
	
	2.000,00
	2/10/2006
	D
	
	2.200,00
	2/10/2006
	D
	
	2.200,00
	3/11/2006
	D
	
	2.000,00
	6/11/2006
	D
	
	2.000,00
	4/12/2006
	D
	
	2.200,00
	4/12/2006
	D
	
	2.000,00
	4/1/2007
	D
	
	2.200,00
	4/1/2007
	D
	
	2.000,00
	1º/2/2007
	D
	
	2.200,00
	1º/2/2007
	D
	
	2.000,00
	1º/3/2007
	D
	
	2.200,00
	1º/3/2007
	D
	
	2.200,00
	2/4/2007
	D
	
	2.000,00
	2/4/2007
	D
	
	2.200,00
	25/4/2007
	D
	
	2.000,00
	25/4/2007
	D
	
	4.500,00
	25/5/2007
	D
	
	2.200,00
	25/5/2007
	D
	
	2.200,00
	1º/11/2007
	D
	
	2.000,00
	1º/11/2007
	D
	
	2.200,00
	29/11/2007
	D
	
	2.200,00
	29/11/2007
	D
	
	8.800,00
	18/9/2008
	D
	
	7,80
	28/7/2006
	D
	Pagamentos de juros e multas referentes ao imposto sobre serviços de qualquer natureza (ISS) 

	10,64
	12/9/2006
	D
	
	240,00
	29/9/2008
	D
	
	215,68
	26/7/2009
	C
	
            9.3. aplicar-lhes multas individuais de R$ 112.000,00 (cento e doze mil reais) , a serem recolhidas aos cofres do Tesouro Nacional, com incidência de encargos legais calculados da data deste acórdão até a data do pagamento, se este for efetuado após o vencimento do prazo a seguir estipulado;
            9.4. fixar prazo de 15 (quinze) dias, a contar das notificações, para comprovação, perante o Tribunal, do recolhimento das importâncias acima;
            9.5. autorizar a cobrança judicial das dívidas, caso não atendidas as notificações;
            9.6. autorizar o pagamento das dívidas em até 36 (trinta e seis) parcelas mensais consecutivas, caso venha a ser solicitado pelos responsáveis antes do envio do processo para cobrança judicial;
          9.7. fixar o vencimento da primeira parcela 90 dias após o término do quadro de calamidade no território nacional reconhecido pelo Decreto Legislativo 6, de 20 de março de 2020, e o das demais a cada 30 (trinta) dias, com incidência de encargos legais sobre o valor de cada prestação;
          9.8. alertar aos responsáveis que a inadimplência de qualquer parcela acarretará vencimento antecipado do saldo devedor;

Tomada de contas especial instaurada pelo Ministério da Cultura (MinC) - extinto de janeiro de 2019 - ante a impugnação parcial das despesas afetas a recursos captados sob a forma de mecenato para realização de projeto, segundo as disposições constantes da Lei 8.313/1991 (Lei de Incentivo à Cultura ou Lei Rouanet).

Segunda Câmara

Apresento esta declaração de voto para consignar que a Fundação José Sarney, arrolada como parte responsável nos presentes autos e objeto de proposta de condenação em débito e cominação de multa, conforme acórdão ora apresentado pela Relatora, foi extinta, no plano fático, desde o dia 12 de dezembro de 2011, data anterior à citação (2019) , à autuação deste processo (2013) e à própria conclusão da fase interna desta TCE, ainda no âmbito do Poder Executivo (2017) .
2.	Tal fato impõe a exclusão da referida pessoa jurídica do rol de responsáveis neste processo. 
3.	É o que passo a expor.
4.	Embora tal notícia tenha sido apresentada nas alegações de defesa dos gestores (Peça 155) , a unidade técnica consignou, à época da instrução de mérito, que tal informação não poderia ser considerada no processo porque desprovida de elementos de prova. Pontuou, ainda, que o CNPJ da referida fundação ainda constava na base de dados da Receita Federal, com a classificação "inapta" (item 39.28 da instrução coligida no Relatório apresentado a este Colegiado) . Com base nessas ponderações, a unidade técnica não considerou válida a alegação de que a Fundação José Sarney (FJS) estaria extinta.
5.	Nessa esteira, a Secex-TCE também assevera que, nos termos regimentais, a citação da entidade ocorrida em 27/8/2019 foi válida, pois entregue e recebida no respectivo endereço. No caso vertente, o endereço para citação foi obtido junto à base de dados da Receita Federal. Nesses termos, a partir da literal interpretação do art. 179, inciso II, do Regimento Interno deste Tribunal, e dos arts. 3º e 4º da Resolução-TCU 170/2004, a unidade técnica concluiu que a citação foi válida, pois tais normas não exigem que o aviso de recebimento do expediente citatório seja assinado pelo próprio destinatário.  (itens 40.1 a 40.7 da instrução de mérito) .
6.	Sob tais circunstâncias, como não poderia deixar de ser, a FJS não compareceu aos autos e, por isso, foi considerada revel.
7.	Esses fatos processuais não foram objeto de questionamento pelo Ministério Público, sendo acolhidos igualmente pela Relatora.
8.	Não obstante, após a primeira inclusão deste processo em pauta, foi recebida em meu Gabinete farta documentação apta a comprovar que, de fato, a Fundação José Sarney foi extinta, no plano fático, mediante atos jurídicos ocorridos entre os anos de 2011 e 2012. 
9.	Em vista disso, guiado pelo princípio da busca da verdade material, que orienta os processos administrativos, ordenei, por dever de ofício, a digitalização das peças e sua disponibilização ao Gabinete da Relatora naquela data.
10.	Segue-se o rol explicativo dos documentos recebidos:
	a) ata da reunião do conselho curador da FJS, de 25/1/2011, a registrar:
	a.1) a precariedade da situação econômico-financeira da Fundação, a suspensão das suas atividades externas deste abril de 2011, a disponibilidade em caixa de apenas R$ 3.695,47 a partir de 1/12/2011 e outras informações a demonstrar a impossibilidade de prosseguimento das atividades da fundação, o que, a teor do art. 69 do Código Civil (Lei 10.406/2003) , ensejava sua extinção
Art. 69. Tornando-se ilícita, impossível ou inútil a finalidade a que visa a fundação, ou vencido o prazo de sua existência, o órgão do Ministério Público, ou qualquer interessado, lhe promoverá a extinção, incorporando-se o seu patrimônio, salvo disposição em contrário no ato constitutivo, ou no estatuto, em outra fundação, designada pelo juiz, que se proponha a fim igual ou semelhante.  (Grifei) .
	a.2) Lei estadual 9.479, de 21/10/2011, que autorizou a criação da Fundação da Memória Republicana Brasileira, como pessoa jurídica de direito público, no âmbito do Estado do Maranhão, cujos objetivos estatutários guardavam identidade com os da FJS e cujo patrimônio inicial incluiria o próprio edifício sede da FJS (Convento das Mercês) , que seria reintegrado ao domínio do Estado do Maranhão;
	a.3) procedimentos legais necessários à liquidação da FJS;
	b) ata da reunião do conselho curador da FJS, de 12/12/2011 (registrada em cartório no dia 19/7/2012) , que deliberou, mediante resolução, pela extinção da entidade, após nova exposição de motivos acerca da sua inviabilidade econômico-financeira, a demonstrar a manifesta impossibilidade da sua manutenção, tornando irrealizáveis seus objetivos estatutários, aduzindo as seguintes informações e deliberações complementares:
	b.1) os fatos narrados teriam sido levados ao conhecimento do Ministério Público Estadual, mediante remessa das atas das reuniões anteriores para aprovação do referido órgão ministerial, e o envio do Ofício FJS PRES 116/2011, informando sobre o edital de convocação da reunião em comento, destacando o propósito de deliberar pela extinção da FJS e convidando representante do órgão para dela participar;
	b.2) decisão pelo início do respectivo processo de liquidação e eleição do liquidante;
	b.3) determinação ao liquidante para a devolução ao Estado do Maranhão do edifício sede da entidade, denominado Convento das Mercês, em conformidade com cláusula resolutiva da escritura original de doação;
	b.4) remessa do feito ao Ministério Público Estadual;
	c) Lei estadual 9.479, de 21/10/2011, modificada pela Lei estadual 9.650, de 10/7/2012, que autorizou a criação da Fundação da Memória Republicana Brasileira, nos termos já assinalados, dispondo ainda que:
	Art. 3º Observadas as prescrições das leis civis brasileiras e as do Estatuto da Fundação vigente, o patrimônio inicial da Fundação objeto desta Lei será constituído mediante a doação, a transferência e a recepção dos bens e direitos da atual Fundação José Sarney, entidade civil de direito privado registrada sob número 6.979 no Cartório de Registro Civil das Pessoas Jurídicas, da Comarca de São Luís, inscrita no CNPJ-MF sob nº 35101500/0001-02, e por aqueles doados pelo Estado ou por outras pessoas de direito público e privado.  (Grifo acrescido) .
	d) escrituras públicas de:
	d.1) reversão do patrimônio da FJS ao respectivo doador original, com fundamento nos arts. 69 do Código Civil, 1.204 do Código de Processo Civil e 28 do Estatuto da FJS, motivada e circunstanciada; lavrada em 2/10/2012, pelo Tabelionato do 1º Ofício - Cartório Oswaldo Soares (Livro de Notas 751, fls. 085 a 087, Ato 1.634/2012) ;
	d.2) doação à Fundação da Memória Republicana Brasileira (FMRB) do patrimônio revertido mediante a escritura anterior, cuja motivação inclui expressamente a extinção da FJS, além dos dispositivos legais aplicáveis à espécie, com destaque para o mencionado art. 69 do Código Civil (estipula a incorporação do patrimônio da fundação extinta em outra fundação "que se proponha a fim igual ou semelhante") ; lavrada em 8/10/2012, pelo Tabelionato do 1º Ofício - Cartório Oswaldo Soares (Livro de Notas 751, fls. 128 a 130, Ato 1.671/2012) .
11.	Esse farto conjunto probatório confirma que a FJS foi extinta de fato, no período entre o final de 2011 e meados de 2012, tendo seu patrimônio transferido à FMRB em 2012, cerca de sete anos antes da ordem de citação expedida neste processo, expedida em 27/8/2019 (peça 147) , e dirigida a um endereço onde funcionava a FMRB.
12.	Ainda que se considere, apenas por hipótese, que o liquidante deveria responder à citação, supondo-se que ainda possuísse um "escritório" de atuação no endereço informado no expediente citatório (R. da Palma, 502 - Desterro, São Luís - MA, 65010-620, onde se situa o Convento das Mercês, em São Luís-MA) , a clara extinção fática da FJS, que hoje não possui nenhum patrimônio, tornaria absolutamente inócuas a sua condenação em débito e a sanção de multa proposta nos pareceres. 
13.	Embora, a rigor, a pessoa jurídica FJS ainda exista - apenas no plano formal -, não é menos certo que, desde o final de 2011 e, com mais evidência, desde 2012, ela é apenas um registro na base do CNPJ como INAPTA. Dito isso, embora exista a possibilidade processual de citar uma pessoa jurídica "em liquidação", na pessoa do respectivo liquidante, tal medida não se justifica no caso concreto, haja vista a total inocuidade de eventual condenação em débito. Restou evidente que, antes mesmo de sua extinção, as disponibilidades de caixa e a capacidade de sustentação econômica da FJS já estavam exauridas, o que reforça a conclusão assinalada. 
14.	À luz dessas evidências e ponderações, considero justificada a exclusão do nome da referida fundação do rol de responsáveis nesta TCE.
15.	Sem embargo dessas conclusões, antecipo que a FMRB não é uma pessoa jurídica sucessora da FJS. Não foi uma mudança de denominação nem de estatuto social, o que afasta a possibilidade de incluir a segunda fundação no rol de responsáveis nesta TCE. A FMRB é uma fundação pública, criada por lei estadual, ao passo que a FJS era uma fundação privada. São duas instituições distintas. 
16.	Outrossim, a transferência patrimonial, conforme já consignado, ocorreu cerca de um ano antes da instauração deste processo de TCE e aproximadamente sete anos da tentativa de citação, o que afasta de plano qualquer laivo de fraude à pretensão ressarcitória da União no caso concreto. A própria conclusão definitiva da fase interna da TCE, no âmbito do órgão concedente, somente ocorreu em 2017, conforme assinalado no Relatório ora apresentado a este Colegiado (itens 28 a 30) , data muito posterior à extinção da FJS.
17.	Por fim, peço vênias para discordar da relatora a respeito da invocação do art. 51 do Código Civil (Lei 10.406/2003) no que tange à dissolução das fundações. Esse artigo trata das pessoas jurídicas gerais, e encontra-se inserto no Capítulo I do Título II (Das Pessoas Jurídicas) .
18.	As fundações são tratadas em capítulo próprio, ou seja, Capítulo III - Das Fundações, que aborda o assunto do art. 62 ao art. 69.
19.	Em especial, o art. 69 trata da extinção das fundações, novamente transcrito:
Art. 69. Tornando-se ilícita, impossível ou inútil a finalidade a que visa a fundação, ou vencido o prazo de sua existência, o órgão do Ministério Público, ou qualquer interessado, lhe promoverá a extinção, incorporando-se o seu patrimônio, salvo disposição em contrário no ato constitutivo, ou no estatuto, em outra fundação, designada pelo juiz, que se proponha a fim igual ou semelhante. (Grifo acrescido) 
20.	Conforme já citado no início deste voto, e em atenção a esses preceitos do Código Civil, foi realizada reunião do conselho curador da FJS em 12/12/2011 que deliberou, mediante resolução, pela extinção da entidade após exposição de motivos acerca da sua inviabilidade econômico-financeira.
21.	Além disso, os fatos narrados teriam sido levados ao conhecimento do Ministério Público Estadual mediante a remessa de:
	a) atas das reuniões anteriores para aprovação do referido órgão ministerial;
	b) Ofício FJS PRES 116/2011, informando sobre o edital de convocação da reunião em comento, destacando o propósito de deliberar pela extinção da FJS e convidando representante do órgão para dela participar; e
	c) deliberação acerca da extinção da entidade.
22.	Mais ainda, mediante pesquisa efetuada no Portal do Tribunal de Justiça do Maranhão, não consta nenhum processo judicial que tenha por objeto a extinção da FJS, nem ao menos procedimento questionando os atos praticados.
23.	Por fim, outro ponto que discordo na linha de argumentação apresentada no mesmo voto para condenar a extinta FJS, refere-se à existência de ação de improbidade administrativa em curso na Justiça Federal do Maranhão, que se encontra em fase de "contestação da impugnação".
24.	A esse respeito, nossa jurisprudência é muito clara. Em razão do princípio da independência das instâncias administrativa, civil e penal, a decisão adotada em uma das instâncias não vincula a outra, exceto quando a decisão proferida na instância penal taxativamente declare a inexistência do fato ou a negativa da autoria.
25.	Nesse sentido, pode-se citar o seguinte julgado do Supremo Tribunal Federal (STF) :
"MANDADO DE SEGURANÇA. AUTONOMIA E INDEPENDÊNCIA DAS INSTÂNCIAS PENAL E ADMINISTRATIVA. EXCEÇÃO. DIREITO LÍQUIDO E CERTO INEXISTENTE. INSUFICIÊNCIA DE PROVAS. DILAÇÃO PROBATÓRIA. IMPOSSIBILIDADE. 1. Sentença proferida em processo penal poderá servir de prova em processos administrativos apenas se a decisão concluir pela não-ocorrência material do fato ou pela negativa de autoria. Exceção ao princípio da independência e autonomia das instâncias administrativa e penal. 2. Decisão judicial em sede penal incapaz de gerar direito líquido e certo de impedir o TCU de proceder à tomada de contas. 3. Questões controvertidas a exigir dilação probatória não são suscetíveis de análise em mandado de segurança. Segurança denegada (MS nº 23.625/DF, Tribunal Pleno, Relator o Ministro Maurício Corrêa, DJ de 24/6/2003) ."
26.              Na mesma linha, o TCU já se pronunciou em vários processos (Acórdão 1836/2020 - Plenário, relatora Ministra Ana Arraes, Acórdão 7123/2014 - 1ª Câmara, relator Ministro Bruno Dantas, Acórdão 6.723/2010 - 1ª Câmara, relator Ministro Marcos Bemquerer, Acórdão 1.229/2010 - 2ª Câmara, Ministro José Jorge) , valendo trazer à colação trecho do voto condutor do Acórdão 2/2003-TCU-2ª Câmara, relator o então Ministro Adylson Motta, verbis:
"O TCU tem jurisdição própria e privativa sobre as pessoas e matérias sujeitas a sua competência, de modo que a proposição de qualquer ação no âmbito do Poder Judiciário não obsta que esta Corte cumpra sua missão constitucional. De fato, por força de mandamento constitucional (CF, art. 71, inc. II) , compete a este Tribunal julgar as contas dos administradores e demais responsáveis por dinheiros, bens e valores da administração federal direta e indireta, e as contas daqueles que derem causa a perda, extravio ou outra irregularidade de que resulte prejuízo ao Erário. E, para o exercício dessa atribuição específica, o TCU é instância independente, não sendo cabível, portanto, tal como pretende o interessado, que se aguarde manifestação do Poder Judiciário no tocante à matéria em discussão".
27.	Assim, reitero minha posição em considerar justificada a exclusão do nome da referida fundação do rol de responsáveis nesta TCE.
28.	Com essas ponderações, Voto por que esta Segunda Câmara adote a proposta de Acórdão que ora submeto à deliberação.
TCU, Sala das Sessões Ministro Luciano Brandão Alves de Souza, em 25 de agosto de 2020.

RAIMUNDO CARREIRO
Ministro

Ministério da Cultura (extinto).

3. Responsáveis: Fernando Nelmásio Silva Belfort (CPF XXX.297.223-XX) e José Carlos Sousa Silva (CPF XXX.206.963-XX).

RAIMUNDO CARREIRO

13.1. Ministros presentes: Augusto Nardes (na Presidência), Aroldo Cedraz, Raimundo Carreiro (Redator) e Ana Arraes (Relatora).
13.2. Ministra com voto vencido: Ana Arraes (Relatora).
13.3. Ministros-Substitutos presentes: Marcos Bemquerer Costa e André Luís de Carvalho.

ANA ARRAES

Adoto como relatório a instrução de mérito aprovada no âmbito da Secretaria de Controle Externo de Tomada de Contas Especial (peça 167) , que contou com a concordância do Ministério Público junto ao TCU, na pessoa do procurador Marinus Eduardo De Vries Marsico (peça 170) :
"INTRODUÇÃO
	Cuidam os autos de Tomada de Contas Especial instaurada pelo então Ministério da Cultura (cujas competências estão a cargo da Secretaria Especial de Cultura, atualmente vinculada ao Ministério do Turismo, por força da Lei 13.844/2019 e do Decreto 10.107/2019) , em desfavor da Fundação José Sarney (CNPJ: 35.101.500/0001-02) , na condição de beneficiária dos mecanismos de incentivos à cultura da Lei 8.313/1991, no período de 14/12/2005 a 30/6/2009, em solidariedade com o seu presidente, Sr. José Carlos Sousa Silva (CPF: XXX.206.963-XX) , e seu diretor executivo, Sr. Fernando Nelmásio Silva Belfort (CPF: XXX.297.223-XX) , em razão da impugnação parcial das despesas incorridas com os recursos captados, sob a forma de patrocínio, para a realização do projeto 'Preservação e Recuperação dos Acervos Bibliográfico e Museológico da Fundação José Sarney' (Pronac 05-2866) .
Por oportuno, esta TCE decorre de determinação anterior deste Tribunal oriunda do Acórdão de Relação 66/2011-TCU-Plenário, da relatoria do Ministro José Múcio Monteiro, que, após a apuração de denúncia conhecida e no mérito considerada procedente no bojo do TC Processo 016.582/2009-8 (apensado) , em sessão ordinária de 19/1/2011, assim deliberou, em específico:
1.5. Determinar:
1.5.1. à Secretaria de Fomento e Incentivo à Cultura do Ministério da Cultura que ultime os procedimentos de apreciação da Prestação de Contas do Projeto PRONAC 05-2866 - Preservação dos Acervos Bibliográfico e Museológico da Fundação José Sarney em um prazo de 60 (sessenta) dias, procedendo, até o término do prazo estipulado, a comunicação do resultado da análise e avaliação da referida prestação de contas, assim como o pronunciamento do ordenador de despesa ou da autoridade competente acerca dessa análise, conforme os arts. 39 e seguintes da Portaria MinC nº 46, de 13 de março de 1998, e as providências daí decorrentes;
HISTÓRICO
Cadastrado no Programa Nacional de Apoio à Cultura do Ministério da Cultura (Pronac) , à época, sob o número 05-2866, e aprovado pela Portaria MinC 529, de 13/12/2005, o projeto 'Preservação e Recuperação dos Acervos Bibliográfico e Museológico da Fundação José Sarney' teve por objetivo desenvolver o processamento técnico da documentação museológica e bibliográfica da fundação de acordo com as novas tecnologias das ciências documentais, contribuindo para a sua modernização por meio do desenvolvimento de sistemas científicos de tratamento, comunicação e acesso à informação (peça 1, p. 4) .
Para executá-lo, foi autorizada a importância total de R$ 1.519.637,63, sendo inicialmente previstos R$ 1.348.005,99 (peça 1, p. 82, 92 e 98) e posteriormente aditado o valor de R$ 171.631,64, nos termos da Portaria MinC 407, de 17/08/2006 (peça 1, p. 138, 144 e 146) . O prazo de captação ocorreu no período de 14/12/2005 a 31/12/2005, com sucessivas prorrogações até 30/6/2009 (peça 3, p. 64) . Não obstante o estimado em consonância com a Lei 8.313/1991 (Lei Rouanet) , os recursos públicos efetivamente captados alcançaram o montante de R$ 1.348.005,99, cujos créditos em conta bancária foram realizados em três parcelas, com os seguintes contornos:
Tabela 1 - Recursos captados
	Recibo
	Mecanismo de captação
	Data de recebimento
	Valor (R$) 

	01
	Mecenato
	26/12/2005
	1.078.404,79

	02
	Mecenato
	3/10/2007
	134.800,60

	03
	Mecenato
	17/9/2008
	134.800,60

	Total (R$) 
	1.348.005,99

	Fonte: comunicados emitidos (peça 1, p. 98, 154 e 162, e peça 2, p. 102) e extratos bancários (peça 1, p. 112 e 164, e peça 2, 104) .

Compulsando os autos, observa-se que, em novembro de 2009, antes mesmo da análise conclusiva do MinC acerca da prestação de contas final do projeto, após a apuração de fatos veiculados na mídia relacionados à suposta prática de desvios de recursos, apresentação de notas frias e pagamento de despesas a empresas do mesmo grupo acionário dos proponentes, com a utilização de recursos públicos destinados a entidades privadas sem fins lucrativos a título de incentivos a projetos culturais, dentre elas a Fundação José Sarney, a Controladoria-Geral da União (CGU) , nos termos do Relatório de Ação de Controle 00190.033939/2009-15 (peça 2, p. 260-334) , em relação ao projeto em testilha, avaliou a instrução processual quanto à tramitação junto ao MinC e à prestação de contas apresentada pela fundação, assim como realizou inspeção física da execução do projeto.
O resultado dos exames não identificou inconformidades nos atos administrativos relacionados com a tramitação e aprovação do projeto. No entanto, a avaliação da aplicação dos recursos públicos envolvidos encontrou irregularidades graves, com os seguintes contornos, em síntese (peça 2, p. 332) :
No tocante à prestação de contas, constatou-se a ocorrência de impropriedades relativas à comprovação documental dos valores constantes da prestação de contas, inclusão de despesas inelegíveis no valor de R$ 129.440,62 na prestação de contas e falta de documentação comprobatória de gastos da ordem de R$ 79.398,77.
Na execução do projeto, foram observadas inconsistências entre o quantitativo e o tipo de bens previstos para aquisição e aqueles que foram efetivamente adquiridos implicando, pela natureza das modificações em alteração significativa da execução do objeto, aquisição de bens com sobrepreço da ordem de R$ 3.580,00, aquisição de materiais com acréscimo de R$ 10.127,00 sobre o preço orçado e falta de controle em relação à utilização dos bens de consumo adquiridos com recursos do projeto.
Sobre as empresas que prestaram serviços à Fundação José Sarney, registre-se a ocorrência de pagamentos por serviços executados por empresas que, em princípio, não estariam habilitadas à prestação dos serviços contatados no valor de R$ 126.537,48. Em relação a duas das empresas nessa situação, foi evidenciado o pagamento por serviços de elaboração e agenciamento de projetos e de consultoria não realizados, no valor de R$ 120.524,48. Registrou-se, ainda, a contratação de empresa pertencente a pessoas que constavam da folha de pagamento da Fundação como prestadores de serviços.
Evidenciou-se, portanto, no tocante à execução financeira do projeto a necessidade de devolução do valor total de R$ 343.070,87.
Diante disso, a CGU recomendou ao MinC providências junto à Fundação José Sarney para correção das inconsistências detectadas, comprovação da entrega de produtos e serviços de forma satisfatória, esclarecimentos sobre vínculos indevidos entre empregados e empresas contratadas, assim como a devolução de valores impugnados aos cofres do Fundo Nacional de Cultura, dentre outras justificativas do ponto de vista formal (peça 2, p. 286-310) .
Sob o ponto de vista técnico, o MinC, à época, por intermédio da Coordenação-Geral de Prestação de Contas, concluiu que o projeto 'Preservação e Recuperação dos Acervos Bibliográfico e Museológico da Fundação José Sarney' alcançou os seus propósitos e sugeriu a aprovação da prestação de contas final, consoante a Análise e Avaliação Técnica do Relatório Físico Final, emitida em 1º/3/2010 (peça 3, p. 133-137) .
Inicialmente, a análise financeira dos recursos públicos geridos pela fundação realizada pela Coordenação-Geral de Prestação de Contas do MinC, em Relatório de Análise Financeira da Prestação de Contas Final 1, de 1º/3/2010, apontou irregularidades que necessitavam de providências e/ou devolução de recursos, tomando como base as constatações da CGU, com notificação ao proponente para saneamento antes do posicionamento conclusivo (peça 3, p. 64-72) .
Em seguida, após análise da resposta de diligência da fundação proponente, contida no Ofício PRES.FJS 04/2010 (peça 3, p. 77-103) , a Coordenação-Geral de Prestação de Contas do MinC, nos termos do Relatório de Análise Financeira da Prestação de Contas Final, de 31/3/2010 (peça 3, p. 159-161) , concluiu pela realização de nova diligência ao proponente para saneamento, bem como encaminhou processo à CGU para que avaliasse as informações enviadas pelo proponente em atendimento às recomendações expedidas no Relatório de Ação de Controle 00190.033939/2009-15.
A CGU, por sua vez, consignou que, em relação à Fundação José Sarney, o MinC não havia se manifestado formalmente sobres os fatos a ela apontados na ação de controle e solicitou especial atenção à Secretaria de Incentivo e Fomento à Cultura do ministério, nos termos da Nota Técnica 738/2010/DRCUT/DR/SFC/CGU-PR, de 5/4/2010 (peça 3, p. 299-313) e, em razão disso, foi expedido o Ofício 10.632/2010/DRCUT/DR/SFC/CGU-PR (Peça 3, p. 315) , cobrando providências.
Considerando as informações complementares encaminhados pela fundação, mediante o Ofício 36/2010, de 9/9/2010 (peça 3, p. 369-371) , a Coordenadoria-Geral de Prestação de Contas do MinC, em nova análise à resposta da diligência, incorporando, desta feita, os itens de irregularidades cujo exame havia sido atribuído à CGU, mais uma vez, entendeu necessária a realização de diligência à fundação proponente para adoção de providências com vistas ao saneamento do apontado, de acordo com o Relatório de Análise Financeira da Prestação de Contas Final, de 23/9/2010 (peça 3, p. 373-379) .
Em derradeira análise, nos termos da Nota Técnica 009/2001 - CGPC/DIC/SEFIC/MinC, de 12/1/2011 (peça 4, p. 170-189) , a Coordenadoria-Geral de Prestação de Contas do MinC, após historiar os fatos relacionados o Pronac 05-2866 e relatar as providencias adotadas pela Secretaria de Incentivo e Fomento à Cultura com vistas à regularização das pendências, concluiu necessidade de devolução da importância original de R$ 535.767,98 aos cofres públicos, cujo montante fora posteriormente retificado para R$ 522.067,98, conforme explicitado e detalhado no Parecer 040/2011, e 13/6/2011 (peça 4, p. 214-216) , na proposta de retificação em 21/6/2011 (peça 218) e na Nota Técnica 154/2011 - CGPC/DIC/SEFIC/MinC, de 2/8/2011 (peça 4, p. 224-225) .
Caracterizadas as irregularidades e esgotadas as medidas administrativas internas sem a obtenção do ressarcimento do débito causado aos cofres da União, o órgão instaurador, em seu Relatório de Tomada de Contas Especial 56/2011, emitido em 23/8/2011 (peça 4, p. 226-231) , com a indicação circunstanciada das providências adotadas pela autoridade administrativa no projeto cultural em questão, pugnou pela imputação de débito, no montante original de R$ 522.067,98, aos gestores da Fundação José Sarney à época, em solidariedade, quais sejam, os presidentes, Sr. José Carlos Sousa Silva e Sr. Joaquim Sales de Oliveira Itapary Filho, e o diretor executivo, Sr. Fernando Nelmásio Silva Belfort, em razão da impugnação parcial das despesas incorridas com os recursos captados pela fundação, sob a forma de patrocínio, para a realização do projeto 'Preservação e Recuperação dos Acervos Bibliográfico e Museológico da Fundação José Sarney'.
Não obstante as razões acima aduzidas, em atendimento às falhas apontadas pela CGU, no Despacho DPPCE/DP/SFC/CGU-PR 257103/2012, de 24/10/2012 (peça 4, p. 270-275) , uma vez adotadas as medidas saneadoras, o órgão instaurador expediu o Relatório Complementar de Tomada de Contas Especial 56/2011, em 7/5/2013 (peça 5, p. 6-10) , com a indicação circunstanciada das providências adotadas pela autoridade administrativa e, no entanto, a alteração do entendimento anteriormente adotado acerca do rol de responsáveis, no sentido de excluir o Sr. Joaquim Sales de Oliveira Itapary Filho e incluir a Fundação José Sarney.
Consoante demonstrado nos quadros de peças 4, p 229, e 5, p. 8, todos os arrolados foram devidamente notificados pelo então Ministério da Cultura acerca das irregularidades constatadas com a ocorrência de dano ao erário para a apresentação de justificativas ou devolução dos recursos impugnados. Apesar dos esclarecimentos e informações complementares encaminhados ainda na avaliação da prestação de contas, conforme consignado pelo tomador (peças 4, p 230, e 5, p. 9) , os responsáveis não apresentaram defesa em sede de tomada de contas especial, subsistindo, dessa forma, o motivo que legitimou a sua instauração.
O Relatório de Auditoria 638/2013 (peça 5, p. 46-50) contém a devida manifestação acerca dos quesitos mencionados no art. 4º, inciso V e § 1º, da Instrução Normativa - TCU 71, de 28 de novembro de 2012, tendo concluído aquela instância de controle pela irregularidade das presentes contas com os mesmos contornos do instaurador, conforme Certificado de Auditoria 638/2013 (peça 5, p. 52) e Parecer do Dirigente do Órgão de Controle Interno 638/2013 (peça 5, p. 53) .
Em Pronunciamento Ministerial de peça 5, p. 60, a Ministro de Estado da Cultura, na forma do art. 52, da Lei 8.443, de 16 de julho de 1992, atesta haver tomado conhecimento das conclusões do Controle Interno acerca da irregularidade das presentes contas.
Uma vez remetidos os autos a este Tribunal para fins de apreciação e julgamento, em sede de instrução preliminar (peça 7) e pronunciamentos uniformes da unidade técnica (peças 8-9) , o exame da unidade técnica identificou a ausência de pressupostos de constituição e de desenvolvimento válido e regular do processo, devido à inexistência, nos autos, de documentos e informações essenciais para dar suporte à precisa quantificação do valor a ser restituído ao erário federal e ao exercício do contraditório pelos responsáveis identificados, ante a existência de inúmeras inconsistências envolvidas, e propôs a restituição ao MinC para o refazimento desta tomada de contas especial, que contou com a aquiescência do Parquet de Contas, conforme parecer de peça 10.
Não obstante o reconhecimento do significativo conjunto de inconsistências que impediam o prosseguimento da análise da presente TCE no âmbito deste Tribunal, a Ministra-Relatora Ana Arraes entendeu que a deficiência processual aventada poderia ser suprida mediante diligência à Secretaria de Fomento e Incentivo à Cultura do MinC para que, no prazo máximo de sessenta dias, fosse impelida a emitir um novo relatório de tomadas de contas especial escoimado das falhas apontadas, sendo, dessa forma, desnecessária a submissão dos autos ao colegiado em homenagem à economia processual, nos termos do Despacho de 13/10/2015 (peça 11) .
Sendo assim, em cumprimento ao determinado pela relatoria, foi promovida diligência à Secretaria de Fomento e Incentivo à Cultura (Sefic) do MinC, mediante o Ofício 3165/2015-TCU/SECEX-MA, de 20/10/2015 (peça 12) , cujo recebimento em seu destino válido, na forma da lei, ocorreu em 5/11/2015, conforme evidenciado no aviso de peça 13.
Considerando as dificuldades relatadas pelo ministério para o atendimento em razão inundação e alagamentos no edifício sede (peça 14) e a ausência de novas informações sobre o assunto (peça 15) , a Secex/MA reiterou a diligência por meio do Ofício 154/2016-TCU/SECEX-MA, de 2/2/2016 (peça 16) , solicitando que, em caso de impossibilidade, informasse o prazo estimado para reconstituição do processo e resposta definitiva à demanda original deste Tribunal. O MinC tomou ciência da comunicação em 11/2/2016, conforme aviso de recebimento de peça 17.
Ato contínuo, após o pedido de prazo adicional de sessenta dias para atendimento da demanda, nos termos do Ofício 083/2016-GAB/SEFIC/MinC, de 5/4/2016 (peças 18 e 19) e o deferimento do pleito pela Ministra-Relatora (peça 23) , com base nas manifestações da unidade técnica (peças 20-22) , a Sefic do MinC, em resposta contida no Ofício SEI 30/2016/SEFIC-MINC, de 22/6/2006 (peça 26) , anexou mídia digital contendo vasta documentação que inclui Relatório Complementar de TCE (2) com alteração do débito apurado para R$ 410.910,15, despachos, pareceres, planilhas e cópia de documentos extraídos da prestação de contas (peças 27-40) .
Em nova análise deste Tribunal para fins de apreciação e julgamento, contudo, o exame técnico preliminar apontou inconsistências no novo relatório de TCE dado que o seu conteúdo era conflitante com os próprios elementos comprobatórios que o suportavam, sendo, dessa forma, necessária nova diligência ao MinC com vistas ao saneamento dos autos, com os seguintes contornos (peças 42-44) :
a) 	esclareça as razões pelas quais o Relatório Complementar de TCE 056/2011 (2) , de 20/6/2016 (peça 36) , que aponta débito no valor original de R$ 410.410,15, deixou de considerar os valores e irregularidades de que tratam o item 4 do Despacho 16/2016-SEFIC/PASSIVO/G3, de 1º/6/2016 (peça 30, p. 10) e os itens 6 e 7 do Relatório de Análise da Prestação de Contas que constitui o Anexo XII do referido despacho, os quais apuraram dano ao erário no valor original de R$ 581.676,78 (peça 31, p. 48-55) ;
b) caso entenda que deve prevalecer o débito apontado no Relatório Complementar de TCE 056/2011 (2) , de 20/6/2016 (peça 36) , promova conferência das quantias glosadas a fim de se certificar de que no montante do dano apurado não haja duplicidades de valores, como as decorrentes das parcelas relativas aos itens 'e) Extrapolação de despesa de alimentação', no valor de R$ 3.052,69 (subitem 3.5 do Despacho 16/2016-SEFIC/PASSIVO/G3, de 1º/6/2016, à peça 30, p. 4) , e 'l) Pagamento de consultoria contábil', no valor de R$ 32.800,00 (subitem 3.12 do despacho citado, à peça 30, p. 8) , que aparentemente estão contidas no somatório de que trata o item 'a) Divergência entre o Relatório de Execução de Receita e Despesa (Anexo II da PC) e a Relação de Pagamentos' (terceira e oitava linhas da tabela inserida no subitem 3.1 do despacho citado, à peça 30, p. 2) ;
c) após as providências acima, emita novo relatório de TCE com o valor definitivo do débito apurado, especificando no corpo do referido relatório, para cada parcela componente do débito, a descrição detalhada da situação que deu origem ao dano, bem como a data precisa de cada pagamento glosado, referenciando, identificando e anexando todos os documentos e demais elementos probatórios que evidenciem as irregularidades motivadoras de cada impugnação (arts. 5º e 10, caput, inciso I, e § 1º, da Instrução Normativa-TCU 71/2012) ;
d) antes de encaminhar o novo relatório de TCE ao TCU, submeta-o à Secretaria Federal de Controle Interno/Ministério da Transparência, Fiscalização e Controladoria-Geral da União (SFC/CGU) para certificação e, em seguida, colha o competente pronunciamento ministerial (art. 10, caput, incisos II a IV, da Instrução Normativa-TCU 71/2012) ;
e) encaminhe para juntada aos autos cópia integral da prestação de contas final do projeto apresentada pela Fundação José Sarney (art. 10, § 1º, alínea 'd', da Instrução Normativa-TCU 71/2012) .
A proposta foi submetida ao colegiado da Segunda Câmara deste Tribunal, que deliberou no sentido de 'determinar ao MinC, que encaminhe a este Tribunal, no prazo de 60 dias, a documentação e os esclarecimentos mencionados no item 23 da instrução à peça 42 destes autos, sob pena de sujeição às sanções previstas no art. 58, § 1º, e art. 60 da Lei 8.443/1992', nos termos do Acórdão 13038/2016-TCU-Segunda Câmara, apreciado na sessão de ordinária de 29/11/2016 (peça 45) .
Após tomar ciência do decisum por intermédio dos Ofícios 76 e 1733/2017-TCU/SECEX-MA, datados de 1/11/2017 e 23/5/2017 (peças 46 e 49, respectivamente) , a determinação contou, ainda, com um novo pedido de dilação de prazo para o seu cumprimento (peças 51-52) , o qual fora concedido por mais trinta, de forma exauriente, a contar do término do prazo anteriormente fixado, nos termos do Acórdão 7881/2017-TCU-Segunda Câmara, deliberado na sessão ordinária de 29/8/2017 (peça 55) , cuja notificação fora realizada por meio do Ofício 2645/2017-TCU/SECEX-MA (peça 56) e recebida em 14/9/017 (peça 57) .
Perscrutando os autos, verifica-se que o MinC, em atendimento à determinação exarada no item 1.7 do Acórdão 13038/2016-TCU-Segunda Câmara, encaminhou, por meio do Ofício SEI 210/2017/AECI/GM/-MINC (peça 60) , protocolado neste Tribunal em 4/1/2018, cópia digital do processo de tomada de contas especial contendo todos os atos administrativos e documentos a eles relacionados (peças 61-132) .
Destarte, uma vez observados os apontamentos até então realizados pelo Tribunal e acima descritos, com a indicação circunstanciada das providências adotadas pela autoridade administrativa e tomando como base o Relatório de Análise da Prestação de Contas, de 16/3/2017 (peça 131, p. 14-24) , o órgão instaurador expediu o Relatório de TCE Complementar 56/2011 (3) , em 17/3/2017 (peça 131, p. 85-95) , no sentido de retificar o débito apurado para imputar aos mesmos responsáveis o montante original de R$ 578.699,28, cuja data histórica considerada para fins de atualização monetária foi 10/1/2006.
Consoante demonstrado no quadro de peça 131, p. 91-92, a despeito de novamente notificados pelo então Ministério da Cultura acerca das irregularidades constatadas com a ocorrência de prejuízo ao erário para a apresentação de justificativas ou devolução dos recursos impugnados, os responsáveis se mantiveram silentes, consoante registrado pelo tomador (peça 131, p. 92) .
Nessa toada, a CGU expediu o Relatório de Auditoria 1168/2017 (peça 131, p. 113-116) com a devida manifestação acerca dos quesitos mencionados no art. 4º, inciso V e § 1º, da Instrução Normativa - TCU 71, de 28 de novembro de 2012, tendo concluído aquela instância de controle pela irregularidade das presentes contas com os mesmos contornos do instaurador, conforme Certificado de Auditoria 1168/2017 (peça 131, p. 117-118) e Parecer do Dirigente do Órgão de Controle Interno 1168/2017 (peça 131, p. 119-120) .
Em Pronunciamento Ministerial (peça 131, p. 126-127) , a então Ministra de Estado da Cultura, na forma do art. 52, da Lei 8.443, de 16 de julho de 1992, atesta haver tomado conhecimento das conclusões do Controle Interno, em obediência aos ditames previstos na Instrução Normativa TCU 71, de 28 de novembro 2012.
Uma vez remetidos os autos a este Tribunal para fins de apreciação e julgamento, em sede de instrução preliminar (peça 135) , a análise dos pressupostos de procedibilidade previstos na IN/TCU 71/2012 verificou que não havia óbices preliminares que impedissem o prosseguimento desta tomada de contas especial, uma vez que não se configurou o transcurso de mais de dez anos entre o fato gerador e a primeira notificação válida dos responsáveis pela autoridade administrativa competente. Ademais, o valor atualizado do débito apurado (sem juros) em 1/1/2017 era superior a R$ 100.000,00, na forma estabelecida conforme os arts. 6º, inciso I, e 19 da IN/TCU 71/2012, modificada pela IN/TCU 76/2016.
Em seguida, após as considerações técnicas acerca da apuração dos fatos, identificação dos responsáveis e quantificação do dano para fins de ressarcimento, a instrução preliminar concluiu com a seguinte proposta de encaminhamento (peça 135, p. 13-15) :
65.	Diante do exposto, submetem-se os autos à consideração superior, propondo ao Tribunal:
65.1.		realizar a citação dos responsáveis abaixo qualificados, com fundamento nos arts. 10, § 1º, e 12, incisos I e II, da Lei 8.443/1992 c/c o art. 202, incisos I e II, do Regimento Interno deste Tribunal, para que, no prazo de quinze dias, apresentem alegações de defesa quanto à irregularidade detalhada a seguir:
Irregularidade: não comprovação da boa e regular aplicação dos recursos captados, sob a forma de patrocínio, para a realização do projeto 'Preservação e Recuperação dos Acervos Bibliográfico e Museológico da Fundação José Sarney' (Pronac 05-2866) , devido à realização de gastos não previstos no projeto, indevidos e em desacordo com a legislação aplicável.
Dispositivos violados: art. 70, parágrafo único, da Constituição Federal de 1988; art. 93 do Decreto-Lei 200/1967; art. 18 da Lei 8.313/1991; art. 7º, § 2º, do Decreto 5.761/2006; art. 77, parágrafo único, da Instrução Normativa MinC 1/2017.
Qualificação dos responsáveis solidários:
Nome/CNPJ/função/período: Fundação José Sarney, 35.101.500/0001-02, beneficiária dos mecanismos de incentivos à cultura da Lei 8.313/1991, de 14/12/2005 a 30/6/2009. Conduta: beneficiar-se dos valores captados para preservação e recuperação de seus acervos bibliográfico e museológico sem que houvesse a adequada comprovação da sua boa e regular aplicação do montante de R$ 565.790,36 na forma da lei, conforme constatado pelo então Ministério da Cultura e pela Controladoria-Geral da União.
Nexo de Causalidade: a utilização irregular dos recursos captados com destinação específica propiciou o dano ao erário decorrente da realização de gastos não previstos no projeto, indevidos e em desacordo com a legislação aplicável, em benefício da fundação proponente; e
Culpabilidade: não há excludentes de ilicitude, de culpabilidade e de punibilidade; é razoável supor que a Fundação José Sarney, por meio de seu representante legal, tinha consciência da ilicitude de sua conduta; era exigível da Fundação José Sarney, por meio de seu representante legal, conduta diversa da praticada, qual seja, aplicar os recursos captados para o projeto de preservação e recuperação de seus acervos bibliográfico e museológico, sob a forma de patrocínio, nos termos submetidos e aprovados pela Portaria MinC 529, de 13/12/2005.
Nome/CPF/função/gestão: Sr. José Carlos Sousa Silva, XXX.206.963-XX, presidente da Fundação José Sarney, de 14/12/2005 a 30/6/2009.
Conduta: na qualidade de gestor máximo da fundação beneficiária dos mecanismos de incentivos à cultura da Lei 8.313/1991, autorizar e permitir a realização de pagamentos de itens não aprovados pelo MinC no valor de R$ 4.873,79; de despesas sem documento fiscal no valor de R$ 300,00; de recibos sem a identificação do mês de competência em que o serviço foi prestado no valor de R$ 50.497,05; de quantias superiores ao aprovado nas respectivas rubricas no valor de R$ 267.370,91; de gastos sem a devida comprovação de pagamento de INSS e correlação de empregados que compõem a GPS no valor de R$ 63.717,69; de cheque com valor superior ao correspondente documento fiscal no valor de 5,00; sem documento fiscal correspondente e sem preenchimento na relação de pagamentos no valor de R$ 45,68; de inconformidades encontradas nas despesas de agenciamento do projeto no valor de R$ 100.037,48; sem a correspondente contraprestação dos serviços no valor de R$ 78.900,00; e de despesas com juros e multas referentes ao imposto sobre serviços de qualquer natureza no valor de R$ 42,76; em desacordo com o projeto aprovado pelo MinC e com a legislação aplicável.
Nexo de Causalidade: A execução do projeto diversamente daquilo que foi pactuado e sem comunicação prévia violou expressamente as disposições normativas e propiciou o dano ao erário decorrente da realização de gastos não previstos no projeto, indevidos e em desacordo com a legislação aplicável, em benefício da entidade proponente; e
Culpabilidade: não há excludentes de ilicitude, de culpabilidade e de punibilidade; é razoável supor que o responsável tinha consciência da ilicitude de sua conduta; era exigível conduta diversa da praticada, qual seja, adotar todas as medidas necessárias para que os recursos captados para a preservação e recuperação dos acervos bibliográfico e museológico da fundação sob a sua presidência fossem devidamente utilizados e aplicados de com o projeto aprovado pelo Ministério da Cultura, à época.
Nome/CPF/função/gestão: Sr. Fernando Nelmásio Silva Belfort, XXX.297.223-XX, diretor executivo da Fundação José Sarney, de 14/12/2005 a 30/6/2009.
Conduta: na qualidade de diretor executivo da fundação beneficiária dos mecanismos de incentivos à cultura da Lei 8.313/1991 e administrados dos recursos captados, realizar pagamentos de itens não aprovados pelo MinC no valor de R$ 4.873,79; de despesas sem documento fiscal no valor de R$ 300,00; de recibos sem a identificação do mês de competência em que o serviço foi prestado no valor de R$ 50.497,05; de quantias superiores ao aprovado nas respectivas rubricas no valor de R$ 267.370,91; de gastos sem a devida comprovação de pagamento de INSS e correlação de empregados que compõem a GPS no valor de R$ 63.717,69; de cheque com valor superior ao correspondente documento fiscal no valor de 5,00; sem documento fiscal correspondente e sem preenchimento na relação de pagamentos no valor de R$ 45,68; de inconformidades encontradas nas despesas de agenciamento do projeto no valor de R$ 100.037,48; sem a correspondente contraprestação dosserviços no valor de R$ 78.900,00; e de despesas com juros e multas referentes ao imposto sobre serviços de qualquer natureza no valor de R$ 42,76; em desacordo com o projeto aprovado pelo MinC e com a legislação aplicável;
Nexo de Causalidade: A execução do projeto diversamente daquilo que foi pactuado e sem comunicação prévia violou expressamente as disposições normativas e propiciou o dano ao erário decorrente da realização de gastos não previstos no projeto, indevidos e em desacordo com a legislação aplicável, em benefício da entidade proponente; e
Culpabilidade: não há excludentes de ilicitude, de culpabilidade e de punibilidade; é razoável supor que o responsável tinha consciência da ilicitude de sua conduta; era exigível conduta diversa da praticada, qual seja, adotar todas as medidas necessárias para que os recursos captados para a preservação e recuperação dos acervos bibliográfico e museológico da fundação sob a gestão direta fossem devidamente utilizados e aplicados de com o projeto aprovado pelo Ministério da Cultura, à época.
e/ou recolha aos cofres do Fundo Nacional de Cultura as quantias indicadas no Apêndice II, referente à irregularidade e aos elementos de responsabilização acima descritos, atualizada monetariamente a partir da respectiva data até o efetivo recolhimento, abatendo-se na oportunidade a quantia eventualmente ressarcida, na forma da legislação em vigor.
Com a aquiescência dos dirigentes da unidade técnica, nos termos dos pronunciamentos uníssonos (peças 136-137) , a proposta foi, então, submetida à Ministra-Relatora Ana Arraes, que, conforme o Despacho de 3/5/2019 (peça 138) , acolheu-a integralmente, razão pela qual foram promovidas as notificações da seguinte forma:
Tabela 2 - Citação dos responsáveis
	Destinatário
	Expediente
	Data da ciência

	Fundação José Sarney
	Ofício 6422/2019-TCU/Secex-TCE (peça 142) 
	27/8/2019 (peça 147) 

	Sr. José Carlos Sousa Silva
	Ofício 6424/2019-TCU/Secex-TCE (peça 143) 
	26/8/2019 (peça 145) 

	Sr. Fernando Nelmásio Silva Belfort
	Ofício 6425/2019-TCU/Secex-TCE (peça 144) 
	26/8/2019 (peça 146) 

	Fonte: processo TC Processo 022.847/2013-8.

Compulsando os autos, após os pedidos de dilação de prazo solicitados e deferidos (peças 149, 151, 153-154, 157-162) , inclusive pela relatora deste feito (peça 163) , observam-se as alegações de defesa apresentadas pelo Sr. José Carlos Sousa Silva (peça 164) e pelo Sr. Fernando Nelmásio Silva Belfort (peça 165) , por intermédio de seus advogados devidamente habilitados (peças 148 150, 152, 156) . 
Não obstante, apesar de devidamente notificada, a Fundação José Sarney manteve-se silente perante esta Corte de Contas e, desta forma, não se manifestou quanto às irregularidades a ele imputadas, no prazo regimental fixado. Ademais, em pesquisa realizada na base de dados deste Tribunal em 26/3/2020, verifica-se que não há documentos pendentes de juntada nestes autos que guardem relação com eventuais alegações de defesa apresentadas ainda que intempestivas
Assim, autos foram, então, encaminhados à unidade técnica para fins de instrução e consequente apreciação no mérito pelo Tribunal, após a prévia manifestação do Parquet de Contas.
EXAME TÉCNICO
O exame técnico ora proposto compreende a análise das alegações de defesa apresentadas pelos responsáveis notificados em sede de citação, assim como da revelia configurada, tomando como base as irregularidades a eles atribuídas em específico, no âmbito da preliminar, em cotejo com os argumentos e elementos comprobatórios por eles colacionados assim como aqueles já constantes dos autos.
Das alegações de defesa do Sr. José Carlos Sousa Silva (peça 164) e do Sr. Fernando Nelmásio Silva Belfort (peça 165) , acompanhadas das respectivas análises.
2.1. A princípio, à semelhança do conteúdo argumentativo que compõe as defesas colacionadas pelos referidos responsáveis, reputa-se adequado trazê-las conjuntamente, com destaque às respectivas individualidades, acaso existentes, tendo em vista que, inclusive, respondem pela mesma irregularidade, em caráter solidário.
Argumentação de defesa
2.2. Após sintetizar os fatos processuais até então existentes, as defesas, inicialmente, sustentam o descabimento da responsabilização dos Srs. José Carlos Sousa Silva e Fernando Nelmásio Silva Belfort sem que possua qualquer elemento probatório em desfavor deles, tampouco que comprove suas condutas como ímprobas, atribuindo-lhes, dessa forma, uma responsabilidade no bojo da presente tomada de contas especial que não lhes é devida, muito menos se pensar no quesito criminal e de improbidade administrativa dela decorrente.
2.3. Asseguram que, nestes autos, deve-se observar o comportamento individualizado e específico do responsável. Tomando como base o art. 5º, §1º, incisos I e III, da Instrução Normativa TCU 71/2012 e o elementos probatórios adstritos a este processo, não há substrato suficiente para individualizar, tampouco caracterizar como dolosa, dado que, no caso concreto, as condutas dos aludidos responsáveis com assinatura do contrato da respectiva avença e dos cheques para pagamento a empresas não justificam, por si só, a condenação de ambos.
2.4. Ao asseverar que, na ocasião dos atos de improbidade, também há a necessidade de comprovar o ânimo do agente, com a intenção em querer violar alguns dos princípios descritos no art. 11 da respectiva lei, de forma que não se admite a responsabilidade objetiva. Para reforçar seus argumentos, colacionam jurisprudência pacificada do Superior Tribunal de Justiça, no entender das defesas.
2.5. Ademais, os responsáveis não possuíam cargo hierarquicamente superior aos demais envolvidos, tanto que agiram lastreados no princípio da confiança frente a real gestora executiva do contrato, que era a responsável por gerir e executar o contrato e tão somente repassava-lhes a informação e a necessidade de pagamentos pelos serviços prestados pelas empresas.
2.6. Destarte, a tese de defesa assegura que inexistem elementos probatórios mínimos que advoguem em desfavor do Sr. José Carlos Sousa da Silva e do Sr. Fernando Nelmásio Silva Belfort, no bojo destes autos.
Análise
2.7. O rito processual desta Corte de Contas é singular e decorre de suas atribuições outorgadas pela Constituição Federal de 1988, em seus arts. 70 e 71, por sua Lei Orgânica, consubstanciada na Lei 8.443, de 16 de julho de 1992, e pelo Regimento Interno, aprovado pela Resolução-TCU 246, de 30 de novembro de 2016, assim como se encontra albergado pelos ditames da Lei de Introdução às Normas do Direito Brasileiro (Lindb) e do Código de Processo de Civil em caráter subsidiário.
2.8. Por sua vez, os arts. 4º e 5º da Lei 8.443/1992 estabelecem que o Tribunal de Contas da União tem jurisdição própria e privativa, sobre as pessoas e matérias sujeitas à sua competência, abrangendo todos os responsáveis pela aplicação de quaisquer recursos repassados pela União.
2.9. Disso revela-se que sua competência para a fiscalização não se limita a administradores públicos, mas também alcança qualquer um, pessoa física ou jurídica, de direito público ou privado, que utilizar recursos públicos.
2.10. Nessa toada, a responsabilidade dos jurisdicionados perante o TCU é de natureza subjetiva, caracterizada mediante a presença de simples culpa stricto sensu, sendo desnecessária a caracterização de conduta dolosa ou má-fé do gestor para que este seja responsabilizado.
2.11. Desse modo, é suficiente a quantificação do dano, a identificação da conduta do responsável que caracterize sua culpa, seja por imprudência, imperícia ou negligência, e a demonstração do nexo de causalidade entre a conduta culposa e a irregularidade que ocasionou o dano ao erário.
2.12. Nesse sentido, são os precedentes desta Corte de Contas:
Acórdão 827/2019-TCU-Segunda Câmara | Relator: Ministra Ana Arraes
A responsabilidade perante o TCU é de natureza subjetiva, caracterizada pela presença de simples culpa stricto sensu, prescindindo de evidenciação de conduta dolosa, má-fé ou enriquecimento indevido do gestor.
Acórdão 11762/2018-TCU-Segunda Câmara | Relator: Ministro Marcos Bemquerer 
Para fins de aplicação de sanções administrativas pelo TCU, há que se verificar a ocorrência de culpa grave ou dolo do administrador público.
Acórdão 2391/2018-TCU-Plenário | Relator: Benjamin Zymler 
O dever de indenizar os prejuízos ao erário permanece sujeito à comprovação de dolo ou culpa, sem qualquer gradação, como é de praxe no âmbito da responsabilidade aquiliana, inclusive para fins do direito de regresso (art. 37, § 6º, da Constituição Federal) . As alterações promovidas na Lei de Introdução às Normas do Direito Brasileiro (LINB) pela Lei 13.655/2018, em especial a inclusão do art. 28, não provocaram modificação nos requisitos necessários para a responsabilidade financeira por débito.
Acórdão 9004/2018-TCU-Primeira Câmara | Relator: Ministro Bruno Dantas 
A responsabilidade dos jurisdicionados perante o TCU é de natureza subjetiva, caracterizada mediante a presença de simples culpa stricto sensu, sendo desnecessária a caracterização de conduta dolosa ou má-fé do gestor para que este seja responsabilizado.
Acórdão 185/2016-TCU-Plenário | Relator: Ministro Vital do Rêgo
A obrigação de ressarcimento ao erário prescinde de comprovação de dolo. É suficiente a quantificação do dano, a identificação da conduta do responsável que caracterize sua culpa, seja por imprudência, imperícia ou negligência, e a demonstração do nexo de causalidade entre a conduta culposa (stricto sensu) e a irregularidade que ocasionou o dano ao erário.
2.13. Assim, no âmbito desta Corte de Contas, é possível tanto a condenação à reparação de um dano ao erário quanto a aplicação de uma sanção, o que tem a conduzido a analisar a gravidade da conduta e, portanto, da culpa, na perspectiva da culpabilidade, a exemplo do que ocorre na esfera penal e na linha do que hoje se entende no âmbito do direito administrativo sancionador, tendo em vista a sua repercussão na dosimetria das sanções cabíveis no campo da responsabilidade administrativo-financeira.
2.14. Com a introdução da Lei 13.655/2018 no ordenamento jurídico, que inseriu o art. 28 na Lei de Introdução às Normas do Direito Brasileiro (Lindb) , haja vista a exigência de um mínimo critério ou parâmetro a ser adotado para que cada julgador não aplique a sua particular visão de mundo, esta Corte de Contas adota o critério do homem médio como parâmetro para fins de aferição da responsabilidade na seara do controle externo, a exemplo do Acórdão 1628/2018-TCU-Plenário, da relatoria do Ministro Benjamin Zymler, no sentido de adotar o critério do administrador médio para a aferição, ao menos, da presença ou não de erro grosseiro, assim como nos demais ramos do direito e nos termos da mais ampla doutrina e remansosa jurisprudência do Supremo Tribunal Federal e do Superior Tribunal de Justiça.
2.15. Portanto, a título de conclusão, o erro grosseiro a que se refere o art. 28 da LINDB, ainda que se entenda como culpa grave ou como erro inescusável, é aquele que não seria cometido pelo homem médio se estivesse nas mesmas circunstâncias do agente público cuja conduta está sob julgamento.
Acórdão 185/2019-TCU-Plenário | Relator: Ministro Benjamin Zymler
Para fins de responsabilização perante o TCU, pode ser tipificada como erro grosseiro  (art. 28 do Decreto-lei 4.657/1942 - Lei de Introdução às Normas do Direito Brasileiro)  a realização de pagamento antecipado sem justificativa do interesse público na sua adoção e sem as devidas garantias que assegurem o pleno cumprimento do objeto pactuado. 
Acórdão 2860/2018-TCU-Plenário | Relator: Ministro Augusto Sherman) 
O erro grosseiro a que alude o art. 28 do Decreto-lei 4.657/1942  (Lei de Introdução às Normas do Direito Brasileiro) , incluído pela Lei 13.655/2018, fica configurado quando a conduta do agente público se distancia daquela que seria esperada do administrador médio, avaliada no caso concreto.
Acórdão 2391/2018-TCU-Plenário | Relator: Ministro Benjamin Zymler) 
Para fins do exercício do poder sancionatório do TCU, erro grosseiro é o que decorreu de grave inobservância do dever de cuidado, isto é, que foi praticado com culpa grave.
2.16. Destarte, no caso em apreço, entende-se que os elementos de responsabilização foram devidamente caracterizados e atribuídos aos responsáveis em apreço, nos termos da Matriz de Responsabilização insculpida no Apêndice I desta instrução, as condutas dos Srs. José Carlos Sousa Silva e Fernando Nelmásio Silva Belfort consubstanciadas nestes autos fogem do referencial do 'administrador médio' utilizado pelo TCU para avaliar a razoabilidade dos atos submetidos a sua apreciação, na medida em que foram constatados variados pagamentos irregulares por eles realizados na condição de presidente e diretor-executivo, respectivamente, e desacompanhados de documentação comprobatória.
2.17. A rigor, nos termos do arts. 70, parágrafo único, e 71, inciso II, da Constituição Federal de 1988 c/c os arts. 5º, inciso II, 16, § 2º e 19 da Lei 8.443/1992, assim como do art. 28, caput, da Lei de Introdução às Normas do Direito Brasileiro, a atuação dos responsáveis amolda-se ao erro grosseiro e, dessa forma, permite que os agentes respondam pessoalmente por seus atos, razão pela qual não merecem guarida os argumentos apresentados pela defesa.
Argumentação de defesa
2.18. No período de dezembro de 2005 a junho de 2009, os responsáveis apenas tinham como função a gerência interna da Fundação José Sarney, bem como cuidavam da parte financeira em conjunto com o presidente em exercício à época. A indicação, escolha e deliberação sobre as empresas a serem contratadas para fins de aquisição de bens e prestação de serviços eram de competência exclusiva da Sra. Rosa Maria Ferreira Lima, responsável pela coordenação geral e execução do projeto em tela.
2.19. Tomando como o base o depoimento por ela prestado, em 30/9/2009, junto à Controladoria Regional da União no Estado do Maranhão, e parcialmente transcrito em suas alegações, a tese de defesa faz os seguintes apontamentos em prol dos responsáveis:
 quando ingressaram na fundação, o projeto já estava aprovado e, em razão disso, não participaram dos atos preparatórios;
 a gestão e a execução do projeto em testilha ficou a cargo da Sr. Rosa Maria Ferreira Lima e, diante disso, os responsáveis agiram lastreados no princípio da confiança quanto às decisões e indicações por ela tomadas;
 conforme a lição do doutrinador Flávio Cardoso Pereira, 'o princípio da confiança consiste especificadamente no embasamento em determinada assertiva de que, não obstante erros sejam cometidos por seres humanos, presume-se, porém, confiar de que os mesmos irão agir de maneira devida e socialmente aceitável';
 os responsáveis jamais deram causa às irregularidades e sequer tinham conhecimento de que era algo com possível resultado ilícito e, muito menos, agiram com a intenção dolosa de cometer eventual improbidade administrativa, dado que, tão somente, realizaram pagamentos a prestadores de serviços à fundação, a partir da autorização da coordenadora de gestão e execução do projeto.
Análise
2.20. Ainda que os responsáveis não estivessem, de fato, participado dos atos preparatórios necessários à celebrado do projeto 'Preservação e Recuperação dos Acervos Bibliográfico e Museológico da Fundação José Sarney' (Pronac 05-2866) junto ao ministério, à época, cabe ressaltar que todas as irregularidades constatadas e atribuídas aos responsáveis para fins de citação se referem diretamente à aplicação dos recursos públicos recebidos pela fundação proponente e destinados ao projeto.
2.21. Para se esquivar de suas responsabilidades enquanto presidente e diretor executivo da fundação à época, a defesa adota a tese de atribuir toda e qualquer responsabilidade a então coordenadora responsável pela gestão e execução do projeto em caráter exclusivo.
2.22. Não obstante, a CGU e o MinC trouxeram à baila um cenário de confusão gerencial na aplicação dos valores destinados ao projeto causado pela Fundação José Sarney, por meio de seus dirigentes, na medida em que grande parte dos recursos públicos captados, sob a forma de patrocínio, e vinculados ao Pronac 05-2866 foi destinada em desacordo com as normas aplicáveis e comprometeu a demonstração da sua boa e regular aplicação nos termos propostos e pactuados com o poder público.
2.23. A situação encontrada e evidenciada nestes autos demonstra a ocorrência de gastos realizados sem a aprovação prévia do ministério, pagamentos indevidos, sem a correspondente contraprestação e desacompanhados da respectiva comprovação, cheque emitido com valor superior ao correspondente documento fiscal, pagamentos superiores ao aprovado nas respectivas rubricas e desconformidades encontradas nas despesas de agenciamento do projeto, dentre outras inconsistências de natureza formal sem repercussão financeira.
2.24. A delegação de competência não implica delegação de responsabilidade. Cabe à autoridade delegante a escolha de seus subordinados mediante critérios de mérito e confiança, bem como a fiscalização de seus atos, sob pena de culpa in eligendo e in vigilando. Nesse sentido, variados são os precedentes deste Tribunal, conforme apontam os enunciados dos Acórdão 8799/2019-TCU-Primeira Câmara, da relatoria do Ministro Benjamin Zymler; 8028/2016-TCU-Segunda Câmara, da relatoria da Ministra Ana Arraes; 6934/2015-TCU-Primeira Câmara, da relatoria do Ministro Benjamin Zymler; 2300/2015-TTCU-Plenário, da relatoria da Ministra Ana Arraes; 296/2011-TCU-Segunda Câmara, da relatoria do então Ministro José Jorge; entre outros.
2.25. Além de comprovada a presidência da fundação sob a condução do Sr. José Carlos Sousa Silva, entre 7/11/1990 e 2/2/2010, compulsando os autos, resta evidenciado que todos os atos de gestão foram largamente executados em conjunto com a subscrição do Sr. Fernando Nelmásio Silva Belfort enquanto administrador dos recursos do projeto em testilha (peças 103 e 121-125) , razão pela qual se torna inequívoca a participação de ambos na materialização das irregularidades tratadas nestes autos.
Argumentação de defesa
2.26. A defesa sustenta a impossibilidade de obtenção de documentos necessários à elucidação dos fatos atribuídos aos responsáveis, uma vez que a Fundação José Sarney, pessoa jurídica de direito privada, foi extinta no ano de 2011. Em seguida, adveio a Fundação da Memória Republicana Brasileira que, por sua vez, é fundação pública de direito público, criada pela Lei 9.479/2011, com autonomia administrativa e financeira e vinculada à Secretaria de Estado de Cultura do Maranhão.
2.27. Por último, finaliza sua tese argumentativa com o seguinte pleito (peças 164, p. 10, e 165, p. 10) : 'DO EXPOSTO, requer-se o recebimento desta defesa para fins de que seja arquivado o presente processo por manifesta regularidade das contas do Requerido.'.
Análise
2.28. A defesa alude à extinção da Fundação José Sarney sem qualquer comprovação de sua situação. A respectiva consulta ao sistema CNPJ demonstra a situação cadastral como 'Inapta' junto à Receita Federal (peça 141) . Ainda assim, no entanto, a possível extinção da fundação não é justificativa plausível para que se afaste o ônus da prova.
2.29. Em que pesem as dificuldades eventualmente existentes, é certo que as pendências maculadoras das presentes contas se relacionam, em grande medida, com a adoção das medidas necessárias à efetiva comprovação de parte da execução do Pronac 05-2866, por meios comprobatórios eficazes e idôneos.
2.30. Ademais, a defesa limita-se a afirmar tal dificuldade sem que para isso demonstre ao menos qualquer iniciativa, ainda que frustrada, no sentido de colher provas, documentos fiscais, recibos, entre outros elementos necessários à elucidação dos fatos e ao afastamento das irregularidades graves imputadas aos responsáveis.
2.31. Destarte, em face do esposado, inexistindo elementos novos, tampouco provas robustas a elidir os fatos irregulares constatados, as alegações de defesa apresentadas pelos Srs. José Carlos Sousa da Silva e Fernando Nelmásio Silva Belfort devem ser integralmente rejeitadas, sem prejuízo do julgamento irregular das contas, com a condenação ao pagamento do débito apurado, em caráter solidário com a proponente arrolada.
Da revelia da Fundação José Sarney, acompanhada da respectiva análise.
2.32. Preliminarmente, cumpre tecer breves considerações sobre a forma como são realizadas as comunicações processuais no TCU. A esse respeito, destacam-se o art. 179, do Regimento Interno do TCU (Resolução 155, de 4/12/2002) e o art. 4º, inciso III, § 1º, da Resolução TCU 170, de 30 de junho de 2004, in verbis:
Art. 179. A citação, a audiência ou a notificação, bem como a comunicação de diligência, farse-ão:
I - mediante ciência da parte, efetivada por servidor designado, por meio eletrônico, fac-símile, telegrama ou qualquer outra forma, desde que fique confirmada inequivocamente a entrega da comunicação ao destinatário;
II - mediante carta registrada, com aviso de recebimento que comprove a entrega no endereço do destinatário;
III - por edital publicado no Diário Oficial da União, quando o seu destinatário não for localizado
 (...) 
Art. 3º As comunicações serão dirigidas ao responsável, ou ao interessado, ou ao dirigente de órgão ou entidade, ou ao representante legal ou ao procurador constituído nos autos, com poderes expressos no mandato para esse fim, por meio de:
I - correio eletrônico, fac-símile ou telegrama;
II - servidor designado;
III - carta registrada, com aviso de recebimento;
IV - edital publicado no Diário Oficial da União, quando o seu destinatário não for localizado, nas hipóteses em que seja necessário o exercício de defesa'.
Art. 4º. Consideram-se entregues as comunicações:
I - efetivadas conforme disposto nos incisos I e II do artigo anterior, mediante confirmação da ciência do destinatário;
II - realizadas na forma prevista no inciso III do artigo anterior, com o retorno do aviso de recebimento, entregue comprovadamente no endereço do destinatário;
III - na data de publicação do edital no Diário Oficial da União, quando realizadas na forma prevista no inciso IV do artigo anterior.
§ 1º O endereço do destinatário deverá ser previamente confirmado mediante consulta aos sistemas disponíveis ao Tribunal ou a outros meios de informação, a qual deverá ser juntada ao respectivo processo.
 (...) 
2.33. Bem se vê, portanto, que a validade da citação via postal não depende de que o aviso de recebimento seja assinado pelo próprio destinatário da comunicação, o que dispensa, no caso em tela, a entrega do AR em 'mãos próprias'. A exigência da norma é no sentido de o Tribunal verificar se a correspondência foi entregue no endereço correto, residindo aqui a necessidade de certeza inequívoca. 
2.34. Não é outra a orientação da jurisprudência do TCU, conforme se verifica dos julgados a seguir transcritos:
Acórdão 3648/2013-TCU-Segunda Câmara | Relator: Ministro José Jorge
São válidas as comunicações processuais entregues, mediante carta registrada, no endereço correto do responsável, não havendo necessidade de que o recebimento seja feito por ele próprio.
Acórdão 1019/2008-TCU-Plenário | Relator: Ministro Benjamin Zymler
É prescindível a entrega pessoal das comunicações pelo TCU, razão pela qual não há necessidade de que o aviso de recebimento seja assinado pelo próprio destinatário. Entregandose a correspondência no endereço correto do destinatário, presume-se o recebimento da citação.
Acórdão 1526/2007-TCU-Plenário | Relator: Ministro Aroldo Cedraz
As comunicações do TCU, inclusive as citações, deverão ser realizadas mediante Aviso de Recebimento - AR, via Empresa Brasileira de Correios e Telégrafos, bastando para sua validade que se demonstre que a correspondência foi entregue no endereço correto.
2.35. 	A validade do critério de comunicação processual do TCU foi referendada pelo Supremo Tribunal Federal, nos termos do julgamento do MS-AgR 25.816/DF, por meio do qual se afirmou a desnecessidade da ciência pessoal do interessado, entendendo-se suficiente a comprovação da entrega do 'AR' no endereço do destinatário:
EMENTA: AGRAVO REGIMENTAL. MANDADO DE SEGURANÇA. DESNECESSIDADE DE INTIMAÇÃO PESSOAL DAS DECISÕES DO TRIBUNAL DE CONTAS DA UNIÃO. ART. 179 DO REGIMENTO INTERNO DO TCU. INTIMAÇÃO DO ATO IMPUGNADO POR CARTA REGISTRADA, INICIADO O PRAZO DO ART. 18 DA LEI nº 1.533/51 DA DATA CONSTANTE DO AVISO DE RECEBIMENTO. DECADÊNCIA RECONHECIDA. AGRAVO IMPROVIDO.
O envio de carta registrada com aviso de recebimento está expressamente enumerado entre os meios de comunicação de que dispõe o Tribunal de Contas da União para proceder às suas intimações.
O inciso II do art. 179 do Regimento Interno do TCU é claro ao exigir apenas a comprovação da entrega no endereço do destinatário, bastando o aviso de recebimento simples.
2.36. No caso vertente, a citação da Fundação José Sarney foi efetuada por meio do endereço proveniente de pesquisa realizada pelo TCU no Sistema CNPJ da Receita Federal, conforme evidenciado no expediente (peça 142) , no aviso de recebimento (peça 147) e na respectiva consulta colacionada aos autos (peça 141) .
2.37. Verifica-se, pois, que a pessoa jurídica responsável foi notificada, mediante ofício de citação, de forma bastante zelosa, razão pela qual se comprova devidamente a entrega do respectivo expediente em consonância com a lei e a jurisprudência aplicáveis.
2.38. Superada a análise acerca da validade das notificações, transcorrido o prazo regimental fixado e mantendo-se inerte a aludida responsável, impõe-se que seja considerada revel, dando-se prosseguimento ao processo, com fulcro no art. 12, § 3º, da Lei 8.443, de 16 de julho de 1992.
2.39. Nos processos do TCU, a revelia não leva à presunção de que seriam verdadeiras todas as imputações levantadas contra os responsáveis, diferentemente do que ocorre no processo civil, em que a revelia do réu opera a presunção da verdade dos fatos narrados pelo autor. Dessa forma, a avaliação da responsabilidade do agente não pode prescindir da prova existente no processo ou para ele carreada.
2.40. Ao não apresentar sua defesa, a responsável deixou de produzir prova da regular aplicação dos recursos sob suas responsabilidades, em afronta às normas que impõem a gestores de recursos públicos a obrigação legal de, sempre que demandados pelos órgãos de controle, apresentar os documentos que demonstrem a correta utilização das verbas públicas, a exemplo do contido no art. 93 do Decreto-Lei 200/67: 'Quem quer que utilize dinheiros públicos terá de justificar seu bom e regular emprego na conformidade das leis, regulamentos e normas emanadas das autoridades administrativas competentes.'
2.41. Com efeito, conforme análises empreendidas na fase interna e pela unidade técnica deste Tribunal no bojo da preliminar (peças 135-137) , corroborada pela ministra-relatora desta feito (peça 138) , nos presentes autos, restou configurada a não comprovação da boa e regular aplicação dos recursos captados, sob a forma de patrocínio, para a realização do projeto 'Preservação e Recuperação dos Acervos Bibliográfico e Museológico da Fundação José Sarney' (Pronac 05-2866) , devido à realização de gastos não previstos no projeto, indevidos e em desacordo com a legislação aplicável.
2.42. Mesmo as alegações de defesa não sendo apresentadas, considerando o princípio da verdade real que rege esta Corte, procura-se buscar, em manifestações dos responsáveis na fase interna desta tomada de contas especial, argumentos que possam ser aproveitados em favor deles. No entanto, a despeito de notificada, por intermédio de seu representante legal, durante a fase apuratória, acerca do prejuízo aos cofres públicos configurado, para apresentação de justificativas com vistas ao afastamento das irregularidades detectadas pelo tomador, da mesma forma, não houve manifestação nesse sentido, assim como as alegações de defesa apresentadas pelos demais responsáveis não se prestam a este fim.
2.43. Em se tratando de processo em que a parte interessada não se manifestou acerca das irregularidades imputadas, não há elementos para que se possa efetivamente aferir e reconhecer a ocorrência de boa-fé na conduta da responsável, podendo este Tribunal, desde logo, proferir o julgamento de mérito pela irregularidade das contas, conforme nos termos dos §§ 2º e 6º do art. 202 do Regimento Interno do TCU.
2.44. Nesse sentido, são os Acórdão 2064/2011-TCU-Primeira Câmara, da relatoria do Ministro Ubiratan Aguiar; 6.182/2011-TCU-1ª Câmara, da relatoria do Ministro Weber de Oliveira; 4.072/2010-TCU-1ª Câmara, da relatoria do Ministro Valmir Campelo; 1.189/2009-TCU-1ª Câmara, da relatoria do Ministro Marcos Bemquerer; e 731/2008-TCU-Plenário, da relatoria do Ministro Aroldo Cedraz; dentre outros.	
Do desfecho.
2.45. Realizados os exames acerca das alegações de defesa apresentadas e da revelia configurada, por derradeiro, no que se refere à ocorrência da prescrição da pretensão punitiva deste Tribunal, consoante o incidente de uniformização de jurisprudência deliberado no Acórdão 1441/2016-TCU-Plenário, da relatoria do Ministro Benjamin Zymler, aplica-se o prazo prescricional de dez anos previsto no art. 205 do Código Civil vigente, a contar da data de ocorrência do fato tido por irregular.
2.46. No presente caso, considera-se o ato irregular praticado em 29/8/2009, adotando-se como parâmetro o prazo final para a apresentação da prestação de contas. Isso porque o prejuízo ao erário decorre da não comprovação da boa e regular aplicação dos recursos públicos envolvidos de acordo com a legislação aplicável, razão pela qual se espera que a proponente beneficiária, por intermédio de seus representantes legais, promova a regularização até o momento em que prestou contas ao ministério. A partir daí, nasceu para a Administração Pública a pretensão para sancionar os responsáveis por informações inverídicas e falhas na prestação de contas encaminhada.
2.47. Já o ato que ordenou a citação dos arrolados ocorreu em 3/5/2019, mediante despacho da Ministra-Relatora Ana Arraes (peça 138) , antes, portanto, do transcurso de dez anos entre esse ato e os fatos impugnados, razão pela qual, reconhecida a interrupção do prazo prescricional, conforme preconiza o art. 202, inciso I, do Código Civil vigente, inexiste no presente processo óbice ao exercício da ação punitiva por parte deste Tribunal.
CONCLUSÃO
Em face da análise promovida, opera-se a revelia em desfavor da Fundação José Sarney e conclui-se que os atos por ela praticados por meio de seus gestores à época dos fatos, Srs. José Carlos Sousa Silva (presidente) e Fernando Nelmásio Silva Belfort (diretor executivo) , configuraram dano aos cofres públicos federais, no montante original apurado de R$ 565.790,36, devido a não comprovação da boa e regular aplicação dos recursos captados, sob a forma de patrocínio, para a realização do projeto 'Preservação e Recuperação dos Acervos Bibliográfico e Museológico da Fundação José Sarney' (Pronac 05-2866) , devido à realização de gastos não previstos no projeto, indevidos e em desacordo com a legislação aplicável.
Não obstante o silêncio da fundação proponente, ouvidos os gestores, foram apresentadas alegações de defesa improcedentes e incapazes de elidir as irregularidades cometidas, não sendo possível ser reconhecida a boa-fé dos referidos responsáveis. Relativamente a esse aspecto, o Plenário desta Casa sedimentou entendimento de que se tratando de processos atinentes ao exercício do controle financeiro da Administração Pública, tais como o que ora se examina, a boa-fé não pode ser presumida, devendo ser demonstrada e comprovada a partir dos elementos que integram os autos.
Ademais, ao examinar a responsabilidade da pessoa jurídica de direito privado, deve-se avaliar, em regra, a boa-fé da conduta de seus administradores, uma vez que os atos destes obrigam a pessoa jurídica, desde que exercidos nos limites dos poderes definidos no ato constitutivo da entidade.
No caso ora em exame, em se tratando de processos atinentes à observância da accountability pública, como condição imposta a uma entidade de demonstrar que administrou ou controlou os recursos a ela confiados em conformidade com os termos segundo os quais lhe foram entregues, a boa-fé não pode ser presumida, devendo ser demonstrada e comprovada a partir dos elementos que integram os autos, não sendo possível reconhecê-la, portanto.
Tal interpretação decorre da compreensão de que, relativamente à fiscalização dos gastos públicos, privilegia-se como princípio básico a inversão do ônus da prova, pois cabe ao gestor comprovar a boa aplicação dos dinheiros e valores públicos sob sua responsabilidade.
Destarte, desde logo, devem as contas da Fundação José Sarney e dos Srs. José Carlos Sousa Silva e Fernando Nelmásio Silva Belfort ser julgadas irregulares, com fundamento nos arts. 1º, inciso I, 16, inciso III, alínea 'c', e § 2º, da Lei 8.443/1992 c/c os arts. 19 e 23, inciso III, da mesma Lei, e com os arts. 1º, inciso I, 209, inciso III e § 5º, 210 e 214, inciso III, do Regimento Interno deste Tribunal, procedendo-se às condenações em débito, com a aplicação da multa prevista no art. 57 da Lei 8.443/1992, ante a alta reprovabilidade da conduta dos responsáveis atentatória à accountability pública.
PROPOSTA DE ENCAMINHAMENTO
Diante do exposto, submetem-se os autos à consideração superior, propondo ao Tribunal:
2.48. considerar revel a Fundação José Sarney (CNPJ: 35.101.500/0001-02) , com fundamento no § 3º, art. 12, Lei 8.443, de 16 de julho de 1992;
2.49. rejeitar as alegações de defesa apresentadas pelo Sr. José Carlos Sousa Silva (CPF: XXX.206.963-XX) e pelo Sr. Fernando Nelmásio Silva Belfort (CPF: XXX.297.223-XX) ;
2.50. com fundamento nos arts. 1º, inciso I, 16, inciso III, alínea 'c' e § 2º, da Lei 8.443/1992 c/c os arts. 19 e 23, inciso III, da mesma Lei, e com arts. 1º, inciso I, 209, inciso III e § 5º, 210 e 214, inciso III, do Regimento Interno deste Tribunal, julgar irregulares as contas da Fundação José Sarney (CNPJ: 35.101.500/0001-02) , na condição de pessoa jurídica beneficiária de incentivos à cultura da Lei Rouanet, do Sr. José Carlos Sousa Silva (CPF: XXX.206.963-XX) , na condição de presidente da fundação, e do Sr. Fernando Nelmásio Silva Belfort (CPF: XXX.297.223-XX) , na condição de diretor executivo da fundação; e condená-los solidariamente ao pagamento das quantias especificadas no Apêndice II desta instrução, com a fixação do prazo de quinze dias, a contar da notificação, para comprovarem, perante o Tribunal (art. 214, inciso III, alínea 'a', do Regimento Interno) , o recolhimento da dívida aos cofres do Fundo Nacional de Cultura, atualizada monetariamente e acrescida dos juros de mora, calculados a partir da data discriminada, até a data do recolhimento, na forma prevista na legislação em vigor;
2.51. aplicar à Fundação José Sarney (CNPJ: 35.101.500/0001-02) , ao Sr. José Carlos Sousa Silva (CPF: XXX.206.963-XX) e ao Sr. Fernando Nelmásio Silva Belfort (CPF: XXX.297.223-XX) , individualmente, a multa prevista no art. 57 da Lei 8.443/1992 c/c o art. 267 do Regimento Interno, com a fixação do prazo de quinze dias, a contar das notificações, para comprovarem, perante o Tribunal (art. 214, inciso III, alínea 'a', do Regimento Interno) , o recolhimento da dívida aos cofres do Tesouro Nacional, atualizada monetariamente desde a data do acórdão que vier a ser proferido até a do efetivo recolhimento, se for paga após o vencimento, na forma da legislação em vigor;
2.52. autorizar, desde logo, nos termos do art. 28, inciso II, da Lei 8.443/1992, a cobrança judicial da dívida caso não atendidas as notificações;
2.53. autorizar, caso solicitado, o pagamento da dívida dos responsáveis em até 36 parcelas mensais e consecutivas, nos termos do art. 26 da Lei 8.443/1992 c/c o art. 217 do Regimento Interno, fixando-lhes o prazo de quinze dias, a contar do recebimento da notificação, para comprovarem perante o Tribunal o recolhimento da primeira parcela, e de trinta dias, a contar da parcela anterior, para comprovar o recolhimento das demais parcelas, devendo incidir sobre cada valor mensal, atualizado monetariamente, os juros de mora devidos, à exceção da multa (art. 59 da Lei 8.443/1992) , na forma prevista na legislação em vigor;
2.54. alertar aos responsáveis que a falta de comprovação do recolhimento de qualquer parcela importará no vencimento antecipado do saldo devedor, nos termos do § 2º do art. 217 do Regimento Interno deste Tribunal;
2.55. enviar cópia do acórdão que vier a ser proferido à Secretaria Especial de Cultura e aos responsáveis para ciência, informando que a deliberação, acompanhada do relatório e voto que a fundamentarem, estará disponível para consulta no endereço www.tcu.gov.br/acordaos, além de esclarecer que, caso requerido, o TCU poderá fornecer as correspondentes cópias, em mídia impressa, aos interessados e aos responsáveis;
2.56. encaminhar cópia da deliberação ao Procurador-Chefe da Procuradoria da República no Estado do Maranhão, nos termos do § 3º do art. 16 da Lei 8.443/1992 c/c o § 7º do art. 209 do Regimento Interno do TCU, para adoção das medidas que entender cabíveis, informando-lhe que o inteiro teor da deliberação pode ser consultado no endereço www.tcu.gov.br/acordaos."
É o relatório.

Eric Rincon Bé (OAB/DF 54.378), José Guimarães Mendes Neto (OAB/MA 15.627), Milena de Carvalho Neves Mendoza (OAB/MA 11.369) e outros representando José Carlos Sousa Silva e Fernando Nelmásio Silva Belfort.

Procurador Marinus Eduardo De Vries Marsico.

TOMADA DE CONTAS ESPECIAL. PROGRAMA NACIONAL DE APOIO À CULTURA. RENÚNCIA FISCAL. CAPTAÇÃO DE RECURSOS FEDERAIS PARA EXECUÇÃO DE PROJETO. FISCALIZAÇÃO POR PARTE DA CONTROLADORIA-GERAL DA UNIÃO. REALIZAÇÃO DE DESPESAS SEM APROVAÇÃO DO ÓRGÃO MINISTERIAL OU CONTRAPRESTAÇÃO DE SERVIÇOS. OUTRAS INCONSISTÊNCIAS E VÍCIOS NOS PAGAMENTOS. REJEIÇÃO DE ALEGAÇÕES DE DEFESA DOS EX-DIRIGENTES DA ENTIDADE. RESPONSABILIDADE SUBJETIVA. SUFICIÊNCIA DO ELEMENTO CULPOSO. DEVER DE SUPERVISÃO A CARGO DOS RESPONSÁVEIS. AUSÊNCIA DE IMPUGNAÇÃO ESPECIFICADA DOS FATOS. EXCLUSÃO DA PESSOA JURÍDICA. IRREGULARIDADE DAS CONTAS. DÉBITO SOLIDÁRIO. MULTA.

TOMADA DE CONTAS ESPECIAL (TCE)

Secretaria de Controle Externo de Tomada de Contas Especial (SecexTCE).

A presente tomada de contas especial foi instaurada pelo Ministério da Cultura (MinC) - extinto em janeiro de 2019 - contra a Fundação José Sarney (FJS) , José Carlos Sousa Silva, ex-presidente da entidade, e Fernando Nelmásio Silva Belfort, ex-diretor executivo, ante a impugnação parcial das despesas afetas aos recursos captados, sob a forma de mecenato, para realização do projeto "Preservação e Recuperação dos Acervos Bibliográfico e Museológico da Fundação José Sarney" (Pronac 05-2866) , segundo as disposições constantes da Lei 8.313/1991 (Lei de Incentivo à Cultura ou Lei Rouanet) .
2.	Entre 14/12/2005 e 30/6/2009, a proponente captou recursos de diversas fontes, que totalizaram a importância de R$ 1.348.005,99.
3.	Este processo se originou de denúncia julgada procedente por esta Corte, por intermédio do Acórdão de Relação 66/2011-TCU-Plenário (rel. min. José Múcio Monteiro) , prolatado no âmbito do TC Processo 016.582/2009-8 (apensado) , por meio da qual o autor relatou irregularidades na gestão dos recursos repassados pela Petrobras, na condição de uma das patrocinadoras do aludido projeto cultural. Na ocasião, o Tribunal determinou à então Secretaria de Fomento e Incentivo à Cultura do Ministério da Cultura que concluísse a análise da prestação de contas dos recursos federais captados pela fundação.
4.	No curso das apurações na fase interna, a Controladoria-Geral da União promoveu fiscalização neste objeto, que contou com inspeção física na sede da FJS, cujo resultado apontou ilicitudes relacionadas à sua execução financeira (peça 2, p. 260-334) .
5.	O processo foi remetido a esta Corte, com parecer do dirigente do órgão de controle interno e pronunciamento ministerial, após apuração do prejuízo de R$ 522.067,098. 
6.	Diante de inconsistência e da ausência de informações essenciais à apuração do dano, determinei a realização de diligência junto ao MinC (peça 11) . Em resposta, o órgão emitiu relatório de complementar, que sinalizava para o débito de R$ 410.910,15 (peças 27-40) .
7.	A unidade técnica analisou a documentação e constatou que nova diligência seria necessária, porquanto o conteúdo apresentado pelo órgão se mostrara incompatível com as provas que o suportavam. A medida foi autorizada pelo Acórdão 13038/2016-TCU-Segunda Câmara (minha relatoria) . 
8.	A nova análise por parte do MinC sinalizou para o montante de R$ 578.699,28, a título de prejuízo aos cofres federais (peça 131, p. 85-95) .
9.	Neste Tribunal, os dirigentes da entidade foram citados para apresentar alegações de defesa ou recolher a importância devida, solidariamente, em virtude de terem autorizado ou realizado as despesas listadas a seguir, ou, ainda, no caso da FJS, por ter a entidade se beneficiado das quantias cujos pagamentos se mostraram irregulares:
"de itens não aprovados pelo MinC no valor de R$ 4.873,79; de despesas sem documento fiscal no valor de R$ 300,00; de recibos sem a identificação do mês de competência em que o serviço foi prestado no valor de R$ 50.497,05; de quantias superiores ao aprovado nas respectivas rubricas no valor de R$ 267.370,91; de gastos sem a devida comprovação de pagamento de INSS e correlação de empregados que compõem a GPS no valor de R$ 63.717,69; de cheque com valor superior ao correspondente documento fiscal no valor de 5,00; sem documento fiscal correspondente e sem preenchimento na relação de pagamentos no valor de R$ 45,68; de inconformidades encontradas nas despesas de agenciamento do projeto no valor de R$ 100.037,48; sem a correspondente contraprestação dos serviços no valor de R$ 78.900,00; e despesas com juros e multas referentes ao imposto sobre serviços de qualquer natureza no valor de R$ 42,76; em desacordo com o projeto aprovado pelo MinC e com a legislação aplicável."
10.	Transcorrido o prazo regimental, a fundação não se manifestou, o que justifica o prosseguimento do feito à sua revelia, em atenção ao disposto no art. 12, § 3º, da Lei 8.443/1992.
11.	Em apertada síntese, José Carlos Sousa Silva e Fernando Nelmásio Silva Belfort apresentaram as seguintes teses defensivas: a) ausência de justa causa para responsabilização e de conduta ímproba dolosa; b) ausência de nexo de causalidade entre as condutas e o resultado antijurídico, uma vez que a gestão e a execução do projeto teriam ficado a cargo de coordenação exclusiva; e c) dificuldade de juntada de documentos, tendo em vista a extinção da FJS em 2011.
12.	A Secretaria de Controle Externo de Tomada de Contas Especial (SecexTCE) propõe que este Tribunal rejeite as alegações apresentadas pelos responsáveis, os condene solidariamente ao ressarcimento do prejuízo apurado nos autos e lhes aplique multa, com amparo no disposto no art. 16, inciso III, alínea "c", da Lei 8.443/1992.
13.	Acolho a manifestação da unidade, por seus fundamentos, que incorporo a estas razões de decidir.
14.	Sobre a tese relativa à inexistência de conduta dolosa, é suficiente anotar que o dever de indenização do dano aos cofres federais independe da comprovação de má-fé pelo Tribunal, consoante reiterada jurisprudência interna (v.g. Acórdão 9004/2018-TCU-Primeira Câmara, rel. min. Bruno Dantas; e Acórdão 635/2017-TCU-Plenário, rel. min. Aroldo Cedraz) . A tese transcrita abaixo bem retrata esse entendimento:
"O dever de indenizar os prejuízos ao erário permanece sujeito à comprovação de dolo ou culpa, sem qualquer gradação, como é de praxe no âmbito da responsabilidade aquiliana, inclusive para fins do direito de regresso (art. 37, § 6º, da Constituição Federal) . As alterações promovidas na Lei de Introdução às Normas do Direito Brasileiro (LINB) pela Lei 13.655/2018, em especial a inclusão do art. 28, não provocaram modificação nos requisitos necessários para a responsabilidade financeira por débito (Acórdão 2391/2018-TCU-Plenário, Rel. Min. Benjamin Zymler) ."
15.	Ainda que tenha havido terceiro encarregado de atos relativos à gestão e execução do projeto, tal fato não isenta os dirigentes da entidade, cuja responsabilidade está caracterizada no processo. O ex-presidente consentiu com os gastos irregulares, e o ex-diretor-executivo executou as ordens de pagamento e assinou cheques e outros documentos atinentes às despesas; logo, está presente o nexo de causalidade entre as condutas e o resultado ilícito.
16.	Nesse sentido, vale ressaltar, na linha de outros julgados desta Corte, que:
"O TCU não está impedido de atribuir responsabilidade exclusivamente a um dos devedores solidários, que, se assim entender, pode entrar com ação regressiva contra os demais, pois a solidariedade passiva é instituto que visa a favorecer o credor, que pode exigir de um ou de todos os devedores a integralidade da dívida" (Acórdão 6398/2015-TCU-Segunda Câmara, rel. min. Vital do Rêgo) ;
"A Lei 8.443/1992 (Lei orgânica do TCU) não instituiu a figura do litisconsorte passivo necessário. Solidariedade passiva é um benefício do credor e não do devedor" (Acórdão 35/2012-TCU-Plenário, de minha relatoria) ;
"A ausência de citação de outros responsáveis solidários pelo dano ao erário não obsta o andamento regular do processo de tomada de contas especial, tendo em vista que o instituto da solidariedade passiva constitui benefício exclusivo do credor" (Acórdão 425/2019-TCU-Plenário, rel. min. Benjamin Zymler) 
17.	Ademais, a terceira pessoa informada pelos defendentes era a eles subordinada, sobre a qual exerciam o poder de supervisão, razão pela qual é improcedente a pretensão de não figurar no polo passivo pelo simples motivo de ter havido - o que admito para argumentar - funcionária encarregada de trabalhar no objeto em questão.
18.	Segundo a jurisprudência deste Tribunal, o instituto da delegação de competência não exime a autoridade delegante de responsabilidade pela aplicação regular dos recursos federais que lhe tenham sido confiados. In casu, remanesce aos dirigentes o dever de supervisão, e não deixam de responder pelos atos tomados por seus delegatários, diante da culpa in vigilando ou da culpa in eligendo. Vejamos os seguintes precedentes:
"A delegação de poderes não exime a responsabilidade do gestor por atos de sua competência primária, pois, ao delegar suas atribuições, o administrador tem obrigação de escolher bem o subordinado e assume o ônus de supervisioná-lo" (Acórdão 7477/2015-TCU-Segunda Câmara, de minha relatoria) ;
"A delegação de competência não implica delegação de responsabilidade, competindo ao gestor delegante a fiscalização dos atos de seus subordinados, especialmente em situações nas quais, pela importância do objeto e materialidade dos recursos envolvidos, a necessidade de supervisão não pode ser subestimada" (Acórdão 2403/2015-TCU-Segunda Câmara, também de minha relatoria) ;
"O instituto da delegação é uma manifestação da relação hierárquica que transfere atribuições ao agente delegado, mas não exime o autor da delegação do dever de acompanhar os atos praticados. Isso porque as prerrogativas e os poderes do cargo, tais como a supervisão, não são conferidos em caráter pessoal ao agente público, mas sim para o bom desempenho de seu papel institucional, sendo, portanto, irrenunciáveis" (Acórdão 830/2014-TCU-Plenário, rel. min. Marcos Bemquerer Costa) 
19.	Os responsáveis foram notificados na fase interna entre 2006 e 2013 e não se manifestaram (peça 4, p. 229; peça 5, p. 4) . Tiveram, assim, inúmeras oportunidades de justificar os fatos que lhes foram atribuídos. Não o fizeram, de modo que não se sustenta, nesta ocasião, na fase final do feito, arguir dificuldade na juntada de documentos sob o argumento de que a entidade estaria extinta desde 2011.
20.	Como se percebe, os gestores não impugnaram as inconsistências e as falhas apontadas na prestação de contas, de forma especificada, tendo se distanciado dos fatos e centrado as defesas na tentativa de justificar a sua ilegitimidade passiva.
21.	Passo a abordar os reflexos da alegação segundo a qual a FJS teria sido extinta.
22. 	A Lei do Estado do Maranhão nº 9.479, de 21/10/2011, criou a Fundação da Memória Republicana Brasileira (FMRB) , com personalidade jurídica de direito público, para ser constituída pelos bens originalmente doados à FJS pelo ex-presidente José Sarney. Com a "extinção" da FJS, o seu patrimônio, revertido àquele instituidor, deveria ser redirecionado à FMRB.
23.	Em dezembro de 2011, o conselho curador daquela pessoa jurídica deliberou por extingui-la, após o que se iniciaram os atos necessários à sua liquidação.
24.	Para aclarar o debate, trago algumas disposições do Código Civil que concernem aos institutos da dissolução e da liquidação da pessoa jurídica:
Art. 51. Nos casos de dissolução da pessoa jurídica ou cassada a autorização para seu funcionamento, ela subsistirá para os fins de liquidação, até que esta se conclua.
§ 1º Far-se-á, no registro onde a pessoa jurídica estiver inscrita, a averbação de sua dissolução.
§ 2º As disposições para a liquidação das sociedades aplicam-se, no que couber, às demais pessoas jurídicas de direito privado.
§ 3º Encerrada a liquidação, promover-se-á o cancelamento da inscrição da pessoa jurídica.
	(...) 
Art. 1.102. Dissolvida a sociedade e nomeado o liquidante na forma do disposto neste Livro, procede-se à sua liquidação, de conformidade com os preceitos deste Capítulo, ressalvado o disposto no ato constitutivo ou no instrumento da dissolução.
Parágrafo único. O liquidante, que não seja administrador da sociedade, investir-se-á nas funções, averbada a sua nomeação no registro próprio.
Art. 1.103. Constituem deveres do liquidante:
 (...) 
IV - ultimar os negócios da sociedade, realizar o ativo, pagar o passivo e partilhar o remanescente entre os sócios ou acionistas; (grifei) .
25.	Como se nota, a dissolução da pessoa jurídica dá-se após o encerramento da liquidação e a averbação do cancelamento de sua inscrição no registro competente. Nos autos, não há nenhuma evidência nesse sentido. 
26.	Mediante pesquisa junto ao portal do Tribunal Regional Federal da 1ª Região, noto que a FJS, em 29/11/2019, ofereceu contestação em ação de improbidade administrativa que tramita na 13ª Vara da Justiça Federal Cível da Seção Judiciária do Maranhão (Processo nº 48056-37.2012.4.01.3700[footnoteRef:2]) , por intermédio de seu liquidante, Fernando José da Cunha Belfort, o que sugere que a liquidação não teria sido concluída. [2:  https://processual.trf1.jus.br/consultaProcessual/processo.php] 
27.	No âmbito deste Tribunal, a citação da fundação também se deu na pessoa do referido liquidante - a quem a lei impõe o dever de realizar o ativo e pagar o passivo, entre outros encargos -, no endereço que consta da base de dados da Receita Federal (peças 142 e 147) , procedimento reiteradamente amparado pela jurisprudência interna.
28.	Portanto, não havendo provas da extinção da FJS no plano jurídico, deve permanecer no rol de responsáveis deste processo. Esse entendimento se amolda ao decidido no Acórdão 1512/2015-TCU-Primeira Câmara (rel. min. Bruno Dantas) :
"A situação de 'baixa' de empresa no Sistema CNPJ da Receita Federal não indica, necessariamente, o fim da personalidade jurídica, que somente ocorre após a liquidação da sociedade e o cancelamento de sua inscrição no órgão competente (art. 51 do Código Civil) . Na ausência de provas de sua liquidação, a pessoa jurídica pode ser responsabilizada pelo TCU."
29.	Essa conclusão independe, vale dizer, de eventual situação de insolvência ou incapacidade econômico-financeira da entidade ante o débito pelo qual deverá responder, solidariamente. É notório que o TCU não leva em consideração a situação patrimonial da parte no exame de responsabilidade que precede as suas decisões condenatórias, aspecto afeto à fase de cobrança executiva ou à própria ação de execução no âmbito do Poder Judiciário.
30.	Diante da improcedência das alegações, as presentes contas devem ser julgadas irregulares e os responsáveis, sujeitos aos consectários legais (débito e multa) . Atribuo a cada um deles multa de R$ 112.000,00, equivalente, em termos aproximados, a 10% do valor do débito atualizado monetariamente (R$ 1.119.504,35, até 5/8/2019) .
31.	Por fim, não houve prescrição da pretensão punitiva, segundo o entendimento perfilhado pelo Acórdão 1441/2016-TCU-Plenário, porquanto, entre a ocorrência irregular, em 29/8/2009 - data do prazo final para entrega da prestação de contas -, e o ato que ordenou as citações, em 3/5/2019 (peça 138) , transcorreram menos de dez anos.
	Ante o exposto, acolhendo o parecer da unidade técnica, que contou com a anuência do Ministério Público junto ao TCU, VOTO por que seja aprovada a minuta de acórdão que submeto à consideração deste Colegiado:
9.1. julgar irregulares as contas da Fundação José Sarney, José Carlos Sousa Silva e de Fernando Nelmásio Silva Belfort e condená-los, solidariamente, ao recolhimento aos cofres do Fundo Nacional de Cultura das quantias abaixo relacionadas, atualizadas monetariamente e acrescidas de juros de mora calculados a partir das datas indicadas até a data do pagamento:
	Valor (R$) 
	Data
	Tipo
	Origem do débito

	477,92
	22/5/2006
	D
	Itens não aprovados pelo MinC

	2.135,87
	12/5/2006
	D
	
	1.960,00
	10/11/2006
	D
	
	300,00
	22/10/2007
	D
	
	300,00
	7/8/2006
	D
	Pagamentos sem documento fiscal correspondente

	46.129,05
	31/10/2007
	D
	Recibos sem a identificação do mês de competência em que o serviço foi prestado

	4.368,00
	1º/11/2007
	D
	
	1.744,00
	23/9/2008
	D
	Pagamentos superiores ao aprovado nas respectivas rubricas

	1.920,00
	23/9/2008
	D
	
	7.600,00
	6/12/2006
	D
	
	7.200,00
	19/12/2006
	D
	
	7.200,00
	5/2/2007
	D
	
	7.200,00
	27/3/2007
	D
	
	6.500,00
	5/12/2007
	D
	
	4.800,00
	11/12/2008
	D
	
	332,50
	9/4/2007
	D
	
	1.921,00
	4/5/2007
	D
	
	207,19
	6/7/2007
	D
	
	592,00
	8/11/2007
	D
	
	10.198,90
	7/4/2006
	D
	
	1.559,20
	7/4/2006
	D
	
	500,00
	22/5/2006
	D
	
	2.139,00
	5/6/2006
	D
	
	3.800,00
	30/11/2007
	D
	
	2.980,00
	26/5/2006
	D
	
	3.966,20
	16/6/2006
	D
	
	3.280,00
	8/8/2009
	D
	
	8.865,70
	26/6/2006
	D
	
	42.621,50
	21/11/2006
	D
	
	345,00
	9/2/2007
	D
	
	4.820,00
	20/3/2007
	D
	
	5.525,00
	31/5/2007
	D
	
	1.672,80
	16/11/2007
	D
	
	6.242,50
	13/11/2007
	D
	
	860,00
	19/12/2008
	D
	
	9.776,88
	10/7/2006
	D
	
	14.108,61
	11/8/2006
	D
	
	14.377,90
	31/8/2006
	D
	
	14.556,10
	28/10/2008
	D
	
	2.000,00
	6/9/2006
	D
	
	2.200,00
	29/9/2006
	D
	
	2.200,00
	17/11/2006
	D
	
	2.200,00
	1º/12/2006
	D
	
	2.200,00
	5/1/2007
	D
	
	2.200,00
	1º/2/2007
	D
	
	2.200,00
	2/3/2007
	D
	
	2.200,00
	3/4/2007
	D
	
	2.200,00
	25/4/2007
	D
	
	2.200,00
	29/5/2007
	D
	
	2.200,00
	18/10/2007
	D
	
	8.800,00
	7/12/2007
	D
	
	152,00
	31/10/2007
	D
	
	420,00
	31/10/2007
	D
	
	420,00
	31/10/2007
	D
	
	420,00
	31/10/2007
	D
	
	1.260,00
	1º/11/2007
	D
	
	1.260,00
	1º/11/2007
	D
	
	1.260,00
	1º/11/2007
	D
	
	1.260,00
	1º/11/2007
	D
	
	1.680,00
	24/9/2008
	D
	
	1.680,00
	25/9/2008
	D
	
	1.680,00
	25/9/2008
	D
	
	1.680,00
	29/9/2008
	D
	
	1.680,00
	29/9/2008
	D
	
	1.680,00
	20/10/2008
	D
	
	1.680,00
	20/10/2008
	D
	
	1.680,00
	21/10/2008
	D
	
	11.360,68
	5/2/2007
	D
	
	806,25
	1º/3/2007
	D
	
	3.100,00
	30/12/2008
	D
	
	2.418,00
	2/6/2006
	D
	Gastos sem a devida comprovação de pagamento de INSS e correlação de empregados que compõem a GPS

	1.240,00
	21/6/2006
	D
	
	2.988,17
	21/6/2006
	D
	
	3.301,50
	3/7/2006
	D
	
	3.329,40
	2/10/2006
	D
	
	3.329,40
	1º/11/2006
	D
	
	3.329,40
	1º/12/2006
	D
	
	3.329,40
	2/1/2007
	D
	
	3.329,40
	1º/2/2007
	D
	
	3.329,40
	1º/3/2007
	D
	
	3.329,40
	3/4/2007
	D
	
	1.041,60
	23/4/2007
	D
	
	3.329,40
	25/4/2007
	D
	
	930,00
	31/5/2007
	D
	
	2.461,40
	5/11/2007
	D
	
	7.108,30
	12/11/2007
	D
	
	2.759,00
	3/12/2007
	D
	
	12.400,00
	30/9/2008
	D
	
	1.975,32
	26/9/2008
	D
	
	174,22
	5/9/2006
	D
	
	164,67
	20/6/2006
	D
	
	268,93
	20/6/2006
	D
	
	2.148,62
	29/7/2009
	C
	
	5,00
	7/12/2006
	D
	Cheque com valor superior ao correspondente documento fiscal

	45,68
	30/7/2009
	D
	Ausência de documento fiscal correspondente e ausência de preenchimento na relação de pagamentos

	100.037,48
	16/1/2006
	D
	Inconformidades encontradas nas despesas de agenciamento do projeto

	2.200,00
	11/4/2006
	D
	Pagamentos sem a correspondente contraprestação dos serviços

	2.200,00
	17/5/2006
	D
	
	2.200,00
	7/6/2006
	D
	
	2.000,00
	7/6/2006
	D
	
	2.000,00
	5/7/2006
	D
	
	2.200,00
	5/7/2006
	D
	
	2.200,00
	7/8/2006
	D
	
	2.000,00
	7/8/2006
	D
	
	2.200,00
	5/9/2006
	D
	
	2.000,00
	5/9/2006
	D
	
	2.000,00
	2/10/2006
	D
	
	2.200,00
	2/10/2006
	D
	
	2.200,00
	3/11/2006
	D
	
	2.000,00
	6/11/2006
	D
	
	2.000,00
	4/12/2006
	D
	
	2.200,00
	4/12/2006
	D
	
	2.000,00
	4/1/2007
	D
	
	2.200,00
	4/1/2007
	D
	
	2.000,00
	1º/2/2007
	D
	
	2.200,00
	1º/2/2007
	D
	
	2.000,00
	1º/3/2007
	D
	
	2.200,00
	1º/3/2007
	D
	
	2.200,00
	2/4/2007
	D
	
	2.000,00
	2/4/2007
	D
	
	2.200,00
	25/4/2007
	D
	
	2.000,00
	25/4/2007
	D
	
	4.500,00
	25/5/2007
	D
	
	2.200,00
	25/5/2007
	D
	
	2.200,00
	1º/11/2007
	D
	
	2.000,00
	1º/11/2007
	D
	
	2.200,00
	29/11/2007
	D
	
	2.200,00
	29/11/2007
	D
	
	8.800,00
	18/9/2008
	D
	
	7,80
	28/7/2006
	D
	Pagamentos de juros e multas referentes ao imposto sobre serviços de qualquer natureza (ISS) 

	10,64
	12/9/2006
	D
	
	240,00
	29/9/2008
	D
	
	215,68
	26/7/2009
	C
	
	9.2. aplicar-lhes multas individuais de R$ 112.000,00 (cento e doze mil reais) , a serem recolhidas aos cofres do Tesouro Nacional, com incidência de encargos legais calculados da data deste acórdão até a data do pagamento, se este for efetuado após o vencimento do prazo a seguir estipulado;
9.3. fixar prazo de 15 (quinze) dias, a contar das notificações, para comprovação, perante o Tribunal, do recolhimento das importâncias acima;
9.4. autorizar a cobrança judicial das dívidas, caso não atendidas as notificações;
9.5. autorizar o pagamento das dívidas em até 36 (trinta e seis) parcelas mensais consecutivas, caso venha a ser solicitado pelos responsáveis antes do envio do processo para cobrança judicial;
9.6. fixar o vencimento da primeira parcela em 15 (quinze) dias, a contar do recebimento das notificações, e o das demais a cada 30 (trinta) dias, com incidência de encargos legais sobre o valor de cada prestação; 
9.7. alertar aos responsáveis que a inadimplência de qualquer parcela acarretará vencimento antecipado do saldo devedor; 
9.8. dar ciência deste acórdão ao procurador-chefe da Procuradoria da República no Estado do Maranhão, em atenção ao disposto no art. 16, § 3º, da Lei 8.443/1992.
TCU, Sala das Sessões Ministro Luciano Brandão Alves de Souza, em 4 de agosto de 2020.
ANA ARRAES 
Relatora